ACORDAO-COMPLETO-2416341

ACÓRDÃO 2031/2020 ATA 29/2020 - PLENÁRIO

VISTOS, relatados e discutidos estes autos de Relatórios de Auditorias de conformidade realizadas no Departamento Nacional de Obras Contra as Secas - Dnocs, no bojo do Fiscobras/2018 e do Fiscobras/2019, com vistas a verificar a regularidade das obras complementares de recuperação e adequação da Barragem Jucazinho/PE. 
ACORDAM os Ministros do Tribunal de Contas da União, reunidos em Sessão Plenária, ante as razões expostas pelo, em:
9.1. realizar a audiência dos responsáveis a seguir indicados, com fundamento no art. 43, inciso II, da Lei 8.443/1992, para que, no prazo de 15 (quinze) dias, apresentem razões de justificativa relativas às seguintes condutas: 
	9.1.1. Sr. Ângelo José de Negreiros Guerra, Diretor-Geral do Dnocs, no período de agosto/2016 a outubro/2019, quanto às irregularidades adiante especificadas:
 	9.1.1.1. homologar a licitação das obras complementares de recuperação da Barragem Jucazinho, objeto do RDC Eletrônico 1/2018-DA/L, e permitir o início dos serviços:
	9.1.1.1.1. com base em projeto executivo deficiente, incompleto e impreciso, apesar do alerta da Procuradoria Federal Especializada junto ao Dnocs, das incorreções do quantitativo de aço advindas da revisão do projeto em 2016 e do reconhecimento das lacunas existentes em reunião com o Secretário da Secex/PE, realizada em 28/09/2018; 
	9.1.1.1.2. sem a realização de estudos hidrológicos atualizados e de sondagens rotativas complementares que permitissem a elaboração de um modelo geomecânico representativo da fundação;
	9.1.1.1.3. sem memória de cálculo que permitisse avaliar a estabilidade da barragem com a estrutura salto de esqui prevista em projeto;
	9.1.1.2. aprovar o projeto executivo que serviu de base à licitação após o início das obras complementares de recuperação da Barragem Jucazinho:
	9.1.1.2.1. sem as modificações imprescindíveis indicadas no Relatório Parcial de Acompanhamento das Obras e no Relatório de Solicitações de Ajustes de Projeto e Definições para Execução dos Serviços;
	9.1.1.2.2. sem aprovação dos setores competentes: Serviço de Projetos, Divisão de Estudos e Projetos e Diretoria de Infraestrutura Hídrica, contrariando os arts. 41, alínea c, 42 e 45, inciso I, do Regimento Interno do Dnocs (peça 69, p. 6 e peça 119, p. 9) ;
	9.1.2. Sr. Roberto Otto Penna Massler, Diretor de Infraestrutura Hídrica a partir de agosto de 2016, por autorizar o início das obras por parte da Construtora Sucesso S.A., sem que tenha sido realizado qualquer ajuste ou readequação dos projetos das obras complementares, inobservando a responsabilidade técnica da Diretoria de Infraestrutura Hídrica para analisar projetos de engenharia de obras de infraestrutura hídrica, violando os arts. 41, inciso I, alínea c, 42 e 45, inciso I, do Regimento Interno do Dnocs, e o art. 2º, parágrafo único, inciso V e VI, o art. 8º, §§ 5º e 7º, da Lei 12.642/2011 e o art. 4º, inciso III, da Lei 12.334/2010; 
	9.1.3. Sr. Jackson Oliveira Carvalho, Analista de Infraestrutura do Dnocs e Chefe do Serviço de Projetos da Diretoria de Infraestrutura Hídrica a partir de maio/2018, por aprovar o orçamento das obras complementares de recuperação da Barragem Jucazinho, dando seguimento ao certame, apesar de estar ciente das lacunas do projeto executivo que embasou o RDC 1/2018, as quais reiterou no Relatório Final de Acompanhamento das Obras, e da inconsistência do quantitativo de aço constante do projeto, descrita em e-mail encaminhado à empresa projetista, com ofensa aos arts. 2º, parágrafo único, inciso V e VI, e 8º, §§ 5º e 7º, da Lei 12.642/2011, bem como ao art. 4º, inciso III, da Lei 12.334/2010;
	9.2. com fundamento no art. 250, inciso II, do Regimento Interno/TCU c/c o art. 4º, inciso I, da Resolução TCU 315/2020, e considerando a publicação, em 13/07/2020, do Edital do RDC 4/2020, determinar ao Dnocs que somente dê prosseguimento à contratação de empresa para execução das obras remanescentes de recuperação da Barragem Jucazinho após adotar as seguintes providências, informando ao TCU, no prazo de 30 (trinta) dias, contados da ciência desta deliberação, as medidas tomadas: 
	9.2.1. readequar o projeto executivo das Obras de Recuperação da Barragem Jucazinho/PE, com declaração da autoridade competente de que os itens abaixo foram considerados na revisão do projeto, à luz dos arts. 2º, parágrafo único, incisos V e VI, e 8º, §§ 5º e 7º, da Lei 12.642/2011, bem como do art. 4º, inciso III, da Lei 12.334/2010: 
	9.2.1.1. comprovação da segurança da barragem quanto ao deslizamento, por meio de memória de cálculo que assegure ser a barragem estável com a estrutura salto de esqui prevista em projeto; 
	9.2.1.2. realização de estudos hidrológicos atualizados; 
	9.2.1.3. realização de sondagens rotativas complementares a permitir a elaboração de um modelo geomecânico representativo da fundação que permita avaliar a estabilidade da barragem; 
	9.2.1.4. ajustes do projeto apontados no Relatório de Solicitações de Ajustes de Projeto e Definições para Execução dos Serviços nas Obras de Recuperação da Barragem de Jucazinho (peça 97, p. 67-74) e no Relatório Parcial de Acompanhamento das Obras de Recuperação da Barragem Jucazinho (peça 94, p. 8-15, itens 2.2, 2.6 e 2.15) ; e
	9.2.1.5. atendimento das recomendações do Painel de Especialistas contratado, visando à garantia da segurança da barragem;
	9.2.2. elaborar o Plano de Segurança da Barragem Jucazinho (PSB) e atualizar o seu Plano de Ação Emergencial (PAE) , em observância aos art. 17 da Lei 12.334/2010 e art. 32 da Resolução ANA 236/2017; 
	9.3. encaminhar cópia do Relatório de Fiscalização 104/2019 (peça 164) e da instrução da SeinfraCOM (peça 175) aos responsáveis, a fim de subsidiar as respectivas manifestações;
	9.4. enviar cópia da presente deliberação ao Conselho Regional de Engenharia e Agronomia de Pernambuco - CREA/PE, em atenção ao Ofício 272/2020 - PRESI (peça 178) .

Auditoria, sob a forma de Fiscalização de Orientação Centralizada (FOC), com o objetivo de verificar a aderência à legislação específica dos procedimentos de seleção e manutenção da Relação de Beneficiários (RB) do Programa Nacional de Reforma Agrária (PNRA)

Departamento Nacional de Obras Contra as Secas - Dnocs.

3. Interessado: Congresso Nacional.

13.1. Ministros presentes: José Mucio Monteiro (Presidente), Walton Alencar Rodrigues, Benjamin Zymler, Raimundo Carreiro, Ana Arraes e Bruno Dantas.
13.2. Ministros-Substitutos convocados: Augusto Sherman Cavalcanti e Marcos Bemquerer Costa (Relator).
13.3. Ministros-Substitutos presentes: André Luís de Carvalho e Weder de Oliveira.

ACORDAO-COMPLETO-2447221

Acórdão 4549/2020 - Plenário

MARCOS BEMQUERER

Trata-se dos Relatórios das Auditorias de conformidade realizadas no Departamento Nacional de Obras Contra as Secas - Dnocs, no bojo do Fiscobras/2018 e do Fiscobras/2019, com vistas a verificar a regularidade das obras complementares de recuperação e adequação da Barragem Jucazinho, localizada no Estado de Pernambuco. 
2.	O empreendimento em foco foi objeto do edital regulador do Regime Diferenciado de Contratações Públicas Eletrônico 1/2018-DA/L, que teve como critério de julgamento o de maior desconto, sob o regime de execução de empreitada por preço unitário, tendo sido sagrada vencedora a sociedade empresarial Construtora Sucesso S.A., posteriormente contratada pelo valor de R$ 28.182.828,50. 
3.	Como se extrai do Relatório de Fiscalização, a equipe de auditoria apurou os seguintes achados:
	3.1. deficiência no projeto executivo utilizado como base no RDC Eletrônico 1/2018-DA/L com vistas à contratação de empresa de engenharia para a realização das obras complementares de recuperação da barragem, restando ausentes projetos estruturais para diversas etapas da obra, bem como apresentando quantitativos superestimados de itens/serviços;
	3.2. não observância do princípio da segregação de funções na execução dessa despesa de grande vulto, o que fragiliza o controle, haja vista a designação, como fiscal da obra, do mesmo servidor que aprovou o orçamento do projeto e que, ainda, participou da comissão de licitação;
	3.3. não obediência, na extração de corpos de prova para cálculo da resistência e estabilidade da estrutura, do protocolo previsto no item 5 da NBR 7680:2007, que preconiza a retirada de testemunhos próximos ao centro do elemento estrutural, o que aumentaria a probabilidade de a amostra utilizada não representar a média da estrutura, pois as extrações dos corpos de prova foram feitas à pequena profundidade e se concentraram em apenas duas estacas e na crista da barragem; e
	3.4. lacuna nas especificações técnicas dos serviços de instrumentação a serem realizados, haja vista não descreverem explicitamente como se dará o treinamento aos funcionários do Dnocs para a operação da barragem.
4.	Não obstante a secretaria instrutiva ter sugerido a adoção de medida cautelar com vistas a suspender a execução do contrato em foco, determinei, preliminarmente, com fulcro no art. 276, §§ 2º e 4º, do Regimento Interno/TCU, a oitiva prévia do Dnocs e da Construtora Sucesso S.A., a fim de que encaminhassem ao Tribunal os esclarecimentos pertinentes.
5.	Realizadas as comunicações processuais de praxe, a unidade técnica examinou os novos elementos trazidos aos autos e manifestou-se no sentido de que as respostas às mencionadas oitivas não lograram descaracterizar os indícios de irregularidade atinentes à incompletude do projeto executivo utilizado como base no RDC Eletrônico 1/2018-DA/L.
6.	Diante desse cenário, por meio do Despacho datado de 18/10/2018 (peça 73) , deferi a medida cautelar proposta pelo órgão instrutivo, determinando que o Dnocs adotasse as seguintes providências:
	6.1. com fulcro no art. 276 do Regimento Interno/TCU, de imediato suspendesse parcialmente a Ordem de Serviço 10/2018/DI, emitida em 21/6/2018, relacionada às obras complementares de recuperação da Barragem Jucazinho, contratada por meio da licitação na modalidade de Regime Diferencial de Contratações Públicas Eletrônico 1/2018-DA/L, de forma a interromper e/ou não iniciar as seguintes etapas/itens do orçamento contratado: 2.1 - Bacia de Dissipação Tipo Salto Esqui da Barragem Principal; 2.3, 2.4 e 2.5 - Extravasor Lateral Direito - Canal de Entrada, Muro de Concordância e Canal de Queda e Bacia de Dissipação; 2.6, 2.7 e 2.8 - Extravasor Lateral Esquerdo - Canal de Entrada, Muro de Concordância e Canal de Queda e Bacia de Dissipação; e demais etapas que não apresentassem projeto com detalhamento adequado e aprovado para a sua execução;
	6.2. condicionasse o início ou, caso os trabalhos já estivessem em curso, a retomada das etapas supracitadas à aprovação, pela autarquia, de projeto executivo que contivesse todos os elementos necessários e suficientes à execução completa da obra, de acordo com as normas técnicas pertinentes, em conformidade com art. 2º, inciso V, e art. 8º, §§ 5º e 7º, da Lei 12.462/2011;
	6.3. remetesse a esta Corte, em até 15 (quinze) dias, documentação comprobatória das providências adotadas, em especial o projeto executivo completo das obras complementares de recuperação da Barragem Jucazinho, acompanhado da respectiva aprovação, nos termos do art. 2º, inciso V, e do art. 8º, §§ 5º e 7º, da Lei 12.462/2011, bem como planilha orçamentária contratada revisada, contemplando eventuais alterações contratuais necessárias em decorrência desse projeto, de modo a demonstrar a viabilidade de dar continuidade às obras no âmbito do contrato já celebrado, observando: os limites para alteração contratual dispostos no art. 65, § 1º, da Lei 8.666/1993, à luz da jurisprudência deste Tribunal quanto à vedação de compensações entre acréscimos e supressões de quantitativos quando da aferição dos percentuais de alteração, bem como a manutenção do desconto original do contrato, nos termos do art. 14 do Decreto 7.983/2013.
7.	A providência cautelar adotada monocraticamente, bem assim as demais medidas acessórias constantes do aludido Despacho, foram referendadas por este Plenário em 24/10/2018 mediante o Acórdão 2.475/2018 (peça 90) . 
8.	Como se depreende das determinações endereçadas ao Dnocs, o aspecto fulcral para a concessão da providência cautelar supra foi a incompletude do projeto executivo utilizado como base no RDC Eletrônico 1/2018-DA/L, bem assim a ausência de sua aprovação pela autarquia.
9.	No que tange à ausência de aprovação do projeto, o Dnocs acostou cópia do Termo de Aprovação, assinado em 12/11/2018 pelo Sr. Angelo José de Negreiros Guerra, Diretor-Geral da entidade, suprindo a impropriedade anteriormente verificada (peça 95, p. 2/3) .
10.	Já com referência às deficiências detectadas nos projetos, o Dnocs apresentou, posteriormente à expedição das determinações cautelares supracitadas, o detalhamento do projeto executivo dos itens a seguir assinalados: 2.1 - Bacia de Dissipação Tipo Salto Esqui da Barragem Principal; 2.3, 2.4 e 2.5 - Extravasor Lateral Direito - Canal de Entrada, Muro de Concordância e Canal de Queda e Bacia de Dissipação; e 2.6, 2.7 e 2.8 - Extravasor Lateral Esquerdo - Canal de Entrada, Muro de Concordância e Canal de Queda e Bacia de Dissipação.
11.	No que tange ao orçamento do empreendimento, o Dnocs acostou aos autos três planilhas ajustadas a partir dos projetos estruturais elaborados, assinalando que a versão final, ainda em elaboração, seria oportunamente submetida ao setor de custos da autarquia (peças 95, p. 20/26, 115 e 116, sendo a última a mais atualizada) .
12.	Diante da constatação de que o Dnocs adotou providências tendentes a sanar a incompletude do projeto executivo do RDC Eletrônico 1/2018-DA/L e o aprovou, minimizando os riscos ao erário, e considerando a necessidade urgente de realização de reparos, em face do elevado risco de rompimento da Barragem Jucazinho apontado pelo quadro de especialistas do Dnocs, a medida cautelar referendada por meio do Acórdão 2475/2018-TCU-Plenário foi revogada por intermédio do Acórdão 50/2019-TCU-Plenário (peça 126) , autorizando-se o início ou a retomada dos serviços cuja execução havia sido suspensa, sem prejuízo da formulação das seguintes recomendações e informações à autarquia: 
"9.2. recomendar ao Dnocs que avalie a conveniência e oportunidade de, previamente ao início ou retomada da execução das obras complementares de recuperação da Barragem Jucazinho, aguardar a manifestação dos especialistas contratados pela entidade para compor o Painel de Segurança de Barragens, especialmente no que tange aos seguintes pontos, haja vista a possibilidade de que a equipe sugira alterações na execução das obras que, por sua vez, poderão desvirtuar o objeto contratado;
9.3. dar ciência ao Dnocs de que:
9.3.1. a planilha orçamentária contratada revisada, contemplando as alterações contratuais necessárias em decorrência da alteração do projeto, deve observar os limites para alteração contratual dispostos no § 1º do art. 65 da Lei 8.666/1993, à luz da jurisprudência desta Corte de Contas quanto à vedação de compensações entre acréscimos e supressões de quantitativos quando da aferição dos percentuais de alteração, bem como a manutenção do desconto original do contrato, prevista no art. 14 do Decreto 7.983/2013; 
9.3.2. conforme dispôs o Acórdão 1826/2016-TCU-Plenário, apenas em hipóteses excepcionalíssimas de alterações consensuais qualitativas de contratos de obras e serviços é facultado à Administração ultrapassar os limites preestabelecidos no art. 65, §§ 1º e 2º, da Lei 8.666/1993, observados os princípios da finalidade, da razoabilidade e da proporcionalidade, além dos direitos patrimoniais do contratante privado, desde que satisfeitos cumulativamente os seguintes pressupostos: não acarretar para a Administração encargos contratuais superiores aos oriundos de uma eventual rescisão contratual por razões de interesse público, acrescidos aos custos da elaboração de um novo procedimento licitatório; não possibilitar a inexecução contratual, à vista do nível de capacidade técnica e econômico-financeira do contratado; decorrer de fatos supervenientes que impliquem dificuldades não previstas ou imprevisíveis por ocasião da contratação inicial; não ocasionar a transfiguração do objeto originalmente contratado em outro de natureza e propósito diversos; serem necessárias à completa execução do objeto original do contrato, à otimização do cronograma de execução e à antecipação dos benefícios sociais e econômicos decorrentes; demonstrar-se - na motivação do ato que autorizar o aditamento contratual - que as consequências da outra alternativa (a rescisão contratual, seguida de nova licitação e contratação) importam sacrifício insuportável ao interesse público primário (interesse coletivo) a ser atendido pela obra ou serviço, ou sejam gravíssimas a esse interesse, inclusive quanto à sua urgência e emergência;"
13.	Na mesma ocasião, foi determinado à Unidade Técnica que desse prosseguimento à instrução do feito quanto ao mérito.
14.	Para tanto, a Unidade Instrutiva realizou uma segunda auditoria de conformidade, no âmbito do Fiscobras/2019, com a finalidade de suprir omissões e lacunas de informações nos documentos trazidos aos autos em atenção às oitivas realizadas, e de verificar a situação dos atos administrativos atinentes às obras de recuperação da barragem de Jucazinho.
15.	 As principais constatações dessa segunda fiscalização, registradas no Relatório à peça 164, foram: a) a insuficiência das medidas adotadas pelo Dnocs para a adequação do projeto executivo da barragem; e b) a intempestividade das providências para elaboração do plano de segurança da barragem.
16. 	Por meio de Despacho, datado de 26/08/2019 (peça 167) , determinei a oitiva do órgão para que apresentasse manifestação quanto às ocorrências abaixo elencadas:
16.1. execução da obra com base em projeto executivo desatualizado e incompleto, em desacordo com os arts. 2°, inciso V, e 8º, § 7º, da Lei 12.462/2011 e com o art. 4º, inciso III, da Lei 12.334/2010, considerando que:
a) ainda não haviam sido adotadas pelo gestor as medidas para a adequação do projeto à luz das recomendações do Painel de Segurança de Barragens, contratado com a finalidade de avaliar as deficiências de segurança do empreendimento; 
b) não fora providenciada a atualização do estudo hidrológico, cujos resultados poderiam determinar alterações significativas nos parâmetros de projeto; 
c) não foram providenciados os ajustamentos apontados no relatório de solicitações de ajustes de projeto e definições para execução dos serviços nas obras de recuperação da Barragem de Jucazinho (peça 97) ; e
d) não foi obtida a manifestação da projetista Geotechnique Consultoria e Engenharia Ltda. em relação às recomendações e ajustes supramencionados (Achado III.1) ;
16.2.	inexistência de comprovação da segurança da barragem quanto ao deslizamento (apresentar a memória de cálculo que demonstre a sua estabilidade com a presença da estrutura salto de esqui) , em desconformidade com o art. 4º, incisos I e III, da Lei 12.334/2010, c/c o art. 2°, inciso III, da mesma norma legal (Achado III.1) ;
16.3.	não comprovação de que o Dnocs estava efetivamente adotando as providências para elaboração do Plano de Segurança da Barragem de Jucazinho (PSB) , exigido pelo art. 17 da Lei 12.334/2010 e pelo art. 32 da Resolução ANA 236/2017, notadamente quanto ao cronograma para contratação e elaboração do PSB e de atualização do PAE, tendo em vista o cronograma das obras de recuperação em andamento e os dispositivos normativos pertinentes.
17.	Efetuada a oitiva (peça 168) , o órgão apresentou resposta em 20/11/2019 (peça 172) . Transcrevo, no essencial e com ajustes de forma, a instrução (peça 175) em que a Secretaria de Infraestrutura Hídrica, de Comunicação e de Mineração - SeinfraCOM analisou as manifestações apresentadas quanto às ocorrências identificadas nas duas fiscalizações realizadas na Barragem Jucazinho:
"III - EXAME TÉCNICO
22. 	Nesta seção da instrução, serão analisadas as manifestações apresentadas pelo Dnocs em respostas às oitivas realizadas após a cautelar proferida, quanto às ocorrências identificadas nas auditorias de 2018 (peça 73, p. 9-10, e peça 90) e de 2019 (peças 164, p. 21-22, e 167) . 
23. 	Convém registrar, desde já, que, apesar de ter sido devidamente notificada no âmbito do Fiscobras de 2018 (peça 88) , a contratada, Construtora Sucesso S.A., não apresentou manifestação em resposta às oitivas promovidas. Apenas trouxe manifestação em fase anterior à concessão da medida cautelar, por ocasião da oitiva prévia, a qual já foi analisada pelo Tribunal (peça 70, p. 3) .
24.	A tabela a seguir resume as oitivas promovidas:
 Tabela 1. Resumo das oitivas realizadas:
	Auditoria
	Ocorrência
	Comunicação
	Ciência
	Manifestação

	Fiscobras 2018
	Realização de licitação e início das obras complementares de recuperação da Barragem Jucazinho, objeto do RDC Eletrônico 1/2018-DA/L, sem projeto executivo completo e aprovado.
	peças 74-76; 82-84; e 88
	peças 78-80; 85-87; e 96
	peças 81; 89; e 93-106

		Designação de servidores para a comissão de fiscalização dos Contratos Dnocs 18 e 19/2018 que [atuaram] em etapas chave do processo de contratação, ferindo os preceitos da segregação de funções.
			
		Não observância do item 5 da norma ABNT NBR 7680:2007 para a amostragem dos corpos de prova retirados do maciço da barragem, utilizada nos parâmetros de cálculo dos coeficientes de segurança.
			
		Ausência de detalhamento das especificações técnicas quanto ao item 'Instrumentação' constantes do projeto executivo da barragem.
			
	Fiscobras 2019
	Execução da obra com base em projeto executivo desatualizado e incompleto.
	 peça 168
	peça 169
	peça 172

		Inexistência de comprovação da segurança da barragem quanto ao deslizamento.
			
		Não comprovação de adoção das providências para elaboração do Plano de Segurança da Barragem Jucazinho (PSB) .
			
25.	Para cada uma das ocorrências acima, serão analisadas de forma simultânea as respostas às oitivas referentes às fiscalizações realizadas em 2018 e 2019, para facilitar o entendimento do processo como um todo. Além disso, algumas ocorrências serão agregadas para análise conjunta, tendo em vista que existem irregularidades correlacionadas, a exemplo daquelas referentes ao projeto executivo.
III.1 Ocorrências: 
Da realização de licitação e início das obras complementares de recuperação da Barragem Jucazinho, objeto do RDC Eletrônico 1/2018-DA/L, sem projeto executivo completo e aprovado (Item 27.1 da peça 73, decorrente da fiscalização realizada em 2018) 
Da execução da obra com base em projeto executivo desatualizado e incompleto (Item 126.1.1 do Relatório de Fiscalização 104/2019) 
[Da] inexistência de comprovação da segurança da barragem quanto ao deslizamento, uma vez que não foi apresentada memória de cálculo que demonstrasse a sua estabilidade com a presença da estrutura salto de esqui (Item 126.1.2 do Relatório de Fiscalização 104/2019) 
III.1.1 Análises já realizadas pelo Tribunal neste processo referentes ao projeto executivo 
26.	A principal impropriedade examinada nas auditorias realizadas em 2018 e 2019 foi a deficiência do projeto executivo para a contratação das obras complementares de recuperação da Barragem Jucazinho. As instruções às peças 48, 70, 73, 119 e 164 contêm análises sobre o tema. 
27. 	Do relatório da auditoria realizada em 2018 (peça 48) , cabe trazer a seguinte fundamentação: 
'67.	Tomando por base o orçamento utilizado no RDC Eletrônico 001/2018-DA-L, foi levantada a curva ABC dos serviços orçados nesta etapa da obra. Verificou-se que o item mais relevante era a Armação em Aço CA50 - Fornecimento, Preparo e Colocação, utilizada, principalmente, na construção dos dispositivos de dissipação de energia hidráulica, estruturas mais importantes da obra de recuperação da Barragem Jucazinho (peça 31) .
68. 	A fim de analisar tal quantitativo, foram solicitados, por meio do Ofício de Requisição 2/99/2018 (peça 9) , documentos técnicos relacionados à caracterização estrutural dos dispositivos de dissipação. Em resposta, o Analista de Infraestrutura do Dnocs, Jackson Oliveira Carvalho, responsável pela revisão orçamentária do projeto de recuperação e integrante da comissão de licitação da obra, informou que não detinha tais cálculos (peça 32) . 
69. 	Parte dos projetos estruturais com os detalhes de ferragens e memoriais de cálculos correspondentes foi enviada diretamente pela empresa projetista (Geotechnique) apenas após a solicitação desta equipe (peça 33) .
70. 	Ao se confrontar os quantitativos de Aço CA50 constantes nos projetos estruturais entregues pela projetista em decorrência desta auditoria com os apresentados na planilha orçamentária da obra, verificou-se que, no mínimo, há uma quantidade superestimada nos subitens do orçamento 2.1.16 da Bacia de Dissipação Tipo Salto de Esqui da Barragem Principal (32.953 kg) e 2.5.21 do Extravasor Lateral Direito - Canal de Queda e Bacia de Dissipação (109.787 kg) , totalizando 142.740 kg, o que implica sobrepreço por quantitativo no orçamento de R$ 1.191.879,00, conforme demonstrado na tabela abaixo. Tal divergência não foi explicada pelo Dnocs (peça 32) . 
Tabela 1 - Cálculo do sobrepreço no item Aço CA 50
Fonte: Elaboração própria.
71. 	Ademais, para os subitens do orçamento (peça 25, p. 3-8) abaixo destacados, relacionados à Armação em Aço CA50, não foi demonstrado qualquer projeto estrutural contendo os detalhes de ferragens:
a) 2.4.5 do Extravasor Lateral Esquerdo (7.600 kg) ;
b) 2.7.5 do Extravasor Lateral Esquerdo - Muro de Concordância (7.100 kg) ; e
c) 2.8.21 do Extravasor Lateral Esquerdo - Canal de queda e bacia de dissipação (277.812 kg) .
72. 	Ou seja, além do possível superdimensionamento do quantitativo de aço de 142.740 kg, não há qualquer detalhamento para a execução dos serviços acima elencados. Assim, apenas no que tange às ferragens, não resta demonstrada a correta mensuração de 435.252 kg de Armação em Aço CA50 (142.740kg + 7.600kg + 7.100kg + 277.812kg) , representando 28% do quantitativo total previsto deste item (de 1.529.202kg, vide peça 31) , que, multiplicado pelo seu custo unitário com BDI (R$ 8,35/kg) , equivale ao valor orçado de R$ 3.634.354,20. Ademais, destaca-se que em nenhum momento esses projetos estruturais passaram por algum tipo de avaliação e aprovação por parte do Dnocs, o que viola o art. 8º, § 5°, da Lei 12.462/2011.
73.	Adicionalmente, foram confrontadas as versões do orçamento das obras complementares da barragem referente aos anos de 2013, originalmente aceitas pelo CEST-PE (peça 34) , e de 2016 (peça 31) , referente [à] última revisão realizada pela empresa projetista e utilizada como base para a licitação. Após serem atualizados os custos unitários dos itens desses orçamentos pelo Dnocs, observou-se um acréscimo no valor total do orçamento desta etapa da obra de cerca de R$ 5 milhões. 
74.	A fim de detalhar o que levou a este aumento, cotejaram-se as curvas ABC desses orçamentos (peças 31 e 34) e verificou-se que a principal causa estava no elevado aumento do quantitativo do item Armação em Aço CA50 - Fornecimento, Preparo e Colocação, que passou de 906.739 kg para 1.529.202 kg e culminou no acréscimo deste item no valor de R$ 5.197.566,05.
75.	Comparando as memórias de cálculos dos projetos entregues em 2013 com as de 2016, após as revisões realizadas, observa-se que esse incremento do item Armação de Aço CA50 - Fornecimento, Preparo e Colocação foi decorrente do aumento da taxa de aço/m³ de concreto utilizada na concepção das estruturas de dissipação principais e auxiliares, conforme planilha abaixo. A taxa de aço antes prevista, de 70 kg/m³ de concreto, passou para 150 kg/m³. É válido esclarecer que o quantitativo constante no memorial de cálculo nº 6 do projeto de 2016 não coincide com o quantitativo constante no seu respectivo orçamento, apesar de ser pequena esta divergência (7.997 kg) .
Tabela 2 - Comparativo das memórias cálculo dos projetos de 2013 e 2016
Fonte: elaboração própria.
76. 	Por meio do Ofício 02-99/2018 foi questionada a razão para esse aumento, mas também não foi recebida uma resposta objetiva. Neste ponto vale ressaltar que, antes de lançar o edital do RDC Eletrônico 001/2018-DA-L, o próprio Analista de Infraestrutura do Dnocs Jackson Oliveira Carvalho, que compôs a comissão de licitação (peça 19, p. 5) , questionou à empresa projetista os motivos para esse aumento do quantitativo de aço, interpelando, inclusive, se não estariam superestimados, mas não obteve resposta e, mesmo assim, foi dado seguimento ao processo de licitação (peça 36) .
77. 	Em suas explanações, o Sr. Jackson Carvalho assim justifica (peça 32, p. 1) :
'Em maio/2016, a GEOTECHNIQUE encaminhou para o Dnocs a última versão (Ver. 7 - 03/05/2016) do relatório 5 - volume V, que trata do orçamento atualizado com o memorial de cálculo. O custo total do empreendimento ficou em R$ 47.059.143,68, mas contemplava todos os serviços, ou seja, os custos emergenciais já executados e as obras complementares na qual o TCU está realizando os devidos questionamentos.
Diante do compromisso do Dnocs junto ao Ministério Público Federal (DOC 1) em licitar as obras complementares da Barragem Jucazinho até o final de 2017 e da determinação do Sr. Diretor Geral me designando para verificar os serviços remanescentes do projeto da GEOTECHNIQUE e atualizar os custos, elaboramos um e-mail para a projetista questionando a diferença de quantitativos, mas não recebemos qualquer manifestação (DOC 2) .
 (...) 
Perante o exposto, não havia tempo hábil para aguardar a manifestação da projetista e, portanto, utilizamos a última versão dos quantitativos apresentados pela projetista, ou seja, GEOTECHNIQUE.'
78. 	É válido ressaltar, mais uma vez, que a revisão realizada pelo Dnocs do projeto executivo da recuperação da Barragem Jucazinho, com as alterações feitas em 2016, não abrangeu os quantitativos apresentados nem as metodologias das composições unitárias. A revisão e aprovação do projeto se limitaram apenas [à] análise dos custos unitários dos serviços apresentados na planilha orçamentária da obra (peça 19, p. 1 e 3) . 
79. 	Ante o exposto, pode-se inferir que o projeto executivo utilizado no RDC Eletrônico 001/2018-DA-L não passou pela devida revisão por parte do Dnocs e está envolto em dúvidas quanto aos quantitativos dos serviços a serem executados, bem como não foram apresentados todos os elementos construtivos necessários à realização do empreendimento com nível máximo de detalhamento de todas as suas etapas, tais como plantas de armação e de forma e detalhamento dos elementos estruturais. Sem esses elementos não há como saber, por exemplo, os espaçamentos das barras de aço, comprimento, as cotas de trechos retos e dobras e cobrimento da armadura. Essas informações são imprescindíveis para compreensão total do projeto.
80. 	Em que pese a apresentação a posteriori de parte dos projetos estruturais, estes não passaram por qualquer avaliação por parte de equipe técnica do Dnocs, além de estarem divergentes quanto aos quantitativos licitados. Ademais, os detalhes de ferragens entregues e os memoriais de cálculos também não são coincidentes, o que deixa dúvida quanto à adequação do projeto estrutural.
81. 	O Dnocs, mesmo tendo ciência destes problemas desde, pelo menos, meados de 2017, até a presente data não envidou esforços para dirimir tais lacunas. Ressalta-se que essas omissões quanto aos detalhamentos do projeto executivo ocorreram na etapa de obras emergenciais, tendo os projetos executivos de várias etapas que ser elaborados de forma concomitante à execução dos serviços, não se realizando parte dos serviços previstos por falta de plantas ou memoriais descritivos, conforme descrito no histórico deste relatório.
82. 	Conforme o § 7º do art. 8º da Lei 12.462/2011, que instituiu o Regime Diferenciado de Contratações Públicas, é vedada a realização, sem projeto executivo, de obras e serviços de engenharia para cuja concretização tenha sido utilizado o RDC, qualquer que seja o regime adotado. Por projeto executivo, aquela lei define, no inciso V do seu art. 2º, como um conjunto dos elementos necessários e suficientes à execução completa da obra, de acordo com as normas técnicas pertinentes.
83. 	Destaca-se que o servidor que compôs a comissão de licitação do RDC Eletrônico 001/2018-DA-L como Assistente Técnico, Sr. Jackson Oliveira Carvalho, foi o fiscal da etapa emergencial da obra (peça 37) , e tinha total conhecimento das lacunas do projeto executivo, tendo formalizado problemas semelhantes do projeto no relatório constante na peça 21. E, mesmo possuindo dúvidas quanto aos quantitativos descritos no projeto das obras complementares, conforme demonstrado no e-mail encaminhado à empresa projetista inserido na peça 36, aprovou o orçamento das obras, dando seguimento normal ao certame (peça 19, p. 1 e 2) .
84. 	Não obstante as deficiências do projeto executivo das obras de recuperação da Barragem Jucazinho, devidamente expostas por meio de reuniões com o Sr. Jackson Oliveira Carvalho, o Dnocs, por meio do seu Diretor de Infraestrutura Hídrica, Sr. Roberto Otto Penna Massler, emitiu, no último dia 21/6/2018, a Ordem de Serviço 10/2018/DI autorizando o início das obras por parte da empresa vencedora do certame, Construtora Sucesso S.A. (peça 43) , sem ter sido realizado qualquer ajuste ou readequação dos projetos das obras complementares.'
28.	Em reunião solicitada pelo Diretor Geral do Dnocs, Sr. Ângelo José de Negreiros Guerra, com o Secretário da ex-Secex-PE, realizada no dia 28/9/2018, o diretor confirmou que o projeto executivo continha lacunas importantes para a execução da obra, e se comprometeu a enviar o projeto completo e aprovado pelo órgão até o dia 4/10/2018. Nessa data, o Dnocs apresentou novos documentos, que, entretanto, não continham o projeto executivo completo e aprovado pelo órgão (peça 70, p. 4) .
29.	Da mesma forma, o Sr. Marcos George, Chefe da Coordenadoria Estadual do Dnocs em Pernambuco - Cest/PE, confirma a incompletude do projeto executivo das obras de recuperação da barragem, afirmando que (peça 67, p. 1) : 
'A CEST-PE/TEC afirma que o Projeto de Recuperação da Barragem de Jucazinho, aprovado pela Comissão de Fiscalização do Dnocs, é executável (Bacia de dissipação) , não podendo ser executado[s], no momento, os canais dos extravasares laterais, direito e esquerdo, uma vez que falta a colocação da ferragem na laje de fundo dos canais, já [tendo sido] solicitado [à] Consultoria Geotechnique que providenciasse a inclusão dessa ferragem nas plantas dos canais laterais.
Esse fato não impede que se dê continuidade aos trabalhos de execução da bacia de dissipação por salto esqui. Enquanto isso, aguardamos o envio das citadas correções pela Geotechnique, que se fazem necessária[s] para que se possa executar os canais laterais dos extravas[o]res de emergência, esquerdo e direito.
Estamos aguardando da Geotechnique a inclusão do projeto de recuperação da escada que dá acesso à casa de comando da válvula dispersora, que também não interfere na execução dos itens principais da recuperação do maciço da barragem de Jucazinho. Também não interfere na execução das etapas citadas a não apresentação da ferragem que deveria estar presente nas plantas do projeto estrutural da bacia de dissipação, na laje que fica à jusante e adjacente ao maciço da bacia de dissipação por salto de esqui.'
30.	O engenheiro projetista Sr. Paulo Simões confirma essas informações em e-mail encaminhado pela Geotechnique ao membro da Comissão de Fiscalização, Sr. Jackson Oliveira Carvalho (peça 67, p. 6, e peça 70, p. 4) :
'18.1.	a divergência de 32.953 kg de aço encontrada entre o valor da planilha contratual e o projeto estrutural da bacia de dissipação da barragem principal enviado pela empresa projetista Geotechnique deve-se ao fato de que no referido projeto falta o detalhamento da laje situada logo a jusante dessa estrutura; 
18.2.	a divergência de 109.787 kg de aço encontrada entre o valor da planilha contratual e o projeto estrutural do extravasor lateral direito - canal de queda e bacia de dissipação, enviado pela projetista deve-se ao fato de que no referido projeto falta o detalhamento da laje de fundo do canal de queda dessa estrutura;
18.3.	a ausência de projeto estrutural do extravasor lateral esquerdo, não sendo demonstrado qualquer detalhamento das ferragens de 7.600 kg, 7.100 kg e 277.812 kg de aço.'
31. 	Quanto à manifestação da empresa contratada, Construtora Sucesso S.A, ainda na fase anterior à medida cautelar (peça 57, p. 3-7) , na peça 70 consta a seguinte análise:
'10.	Entretanto, apesar do que foi mencionado acima, não foram enviados os devidos elementos comprobatórios por parte da empresa. Ademais, [são] desconhecid[as] deste Tribunal as análises e aprovações do projeto executivo utilizado no RDC Eletrônico 1/2018-DA-L por parte do Dnocs, o qual, supostamente, está em execução. Tal projeto, quando da fiscalização, estava envolto [em] dúvidas quanto aos quantitativos dos serviços a serem executados, bem como não foram apresentados todos os elementos construtivos necessários à realização do empreendimento com nível máximo de detalhamento de todas as suas etapas, tais como plantas de armação e de forma e detalhamento dos elementos estruturais. Sem esses elementos não há como saber, por exemplo, os espaçamentos das barras de aço, comprimento, as cotas de trechos retos e dobras e cobrimento da armadura. 
11.	Essas informações são imprescindíveis para compreensão total do projeto e, sobretudo, para execução da obra, mas, apesar de demandados, nem a construtora nem o Dnocs enviaram evidências de que essas lacunas foram supridas.'
32.	O Ministro Relator, Exmo. Sr. Marcos Bemquerer Costa, quando do deferimento da cautelar de suspensão das obras, assim se posicionou relativamente à deficiência do projeto executivo (peça 73) :
'12.	Como visto, há considerável divergência entre os quantitativos de armação em aço CA-50 previstos nos projetos estruturais apresentados e aqueles constantes da planilha orçamentária que integrou o instrumento convocatório do procedimento licitatório. Com efeito, a quantidade orçada do aludido insumo para a Bacia de Dissipação Tipo Salto de Esqui da Barragem Principal e para o Extravasor Lateral Direito - Canal de Queda e Bacia de Dissipação supera em 142.740 kg o total constante dos projetos, valor que, multiplicado pelo custo unitário de R$ 8,35, o qual já inclui o BDI aplicável, corresponde ao montante de R$ 1.191.879,00.
13.	Além disso, ainda com relação à armação de aço CA-50, item mais relevante na curva ABC levantada (peça 31) , não consta da documentação acostada qualquer projeto estrutural com os detalhes de ferragens que justifique os quantitativos orçados para o Extravasor Lateral Esquerdo, o Extravasor Lateral Esquerdo - Muro de Concordância e o Extravasor Lateral Esquerdo - Canal de Queda e Bacia de Dissipação. Aplicando-se novamente o custo unitário de R$ 8,35, incluído o BDI, esses itens, que perfazem o total de 292.512 kg, atingem a importância de R$ 2.442.475,20.
14.	Ou seja, somente com respeito às ferragens, o projeto executivo em foco não demonstra a correta mensuração para 435.252 kg de armação em aço CA-50, parcela correspondente a aproximados 28,5% do quantitativo global previsto para tal item no orçamento da obra, o qual alcança 1.529.202 kg (peça 31) , no valor de R$ 3.634.354,20. 
15.	Ressalto, ademais, que a equipe de auditoria também cotejou o orçamento para as obras complementares utilizado no RDC Eletrônico 1/2018-DA/L com aquele elaborado em 2013 para o mesmo empreendimento, que contou com a aprovação da Coordenadoria Estadual do Dnocs em Pernambuco. Atualizando-se os valores unitários dos itens cotados em ambas as planilhas orçamentárias e cotejando-se suas curvas ABC, observou-se que a diferença detectada se deve, basicamente, ao incremento do quantitativo previsto no orçamento mais recente para o item armação em aço CA-50, de 906.739 kg para 1.529.202 kg, o que elevou em R$ 5.197.566,06 o montante previsto para esse insumo.
16.	A análise das respectivas memórias de cálculo indica que o acréscimo a que se refere o item precedente decorreu do aumento da taxa de aço/m³ de concreto utilizada na concepção das estruturas de dissipação principais e auxiliares, que passou de 70 kg/m³ para 150 kg/m³, opção que, consoante assinalado pela equipe de fiscalização, nos termos do trecho anteriormente transcrito, não restou tecnicamente justificada.
17.	Além das dúvidas no que tange aos quantitativos licitados, não foram apresentados, entre os documentos juntados, todos os elementos constitutivos necessários à realização do empreendimento com nível máximo de detalhamento de todas as suas etapas, a exemplo de plantas de armação e de forma e de detalhamento dos elementos estruturais. A ausência desses componentes, segundo a equipe de fiscalização, impede que se conheçam informações essenciais para a compreensão do projeto, como os espaçamentos das barras de aço, seu comprimento e as cotas de trechos retos e dobras.
18.	As deficiências acima descritas, as quais indicam que o projeto executivo não foi devidamente revisado pelo Dnocs, podem implicar alterações relevantes no contrato firmado, como o aumento e/ou redução de quantitativos previstos, a exclusão de itens contratados ou a inclusão de itens inicialmente não previstos na planilha orçamentária, afastando o empreendimento efetivamente executado daquele licitado pela autarquia ou, em casos extremos, descaracterizando sobremaneira o objeto do certame.
19.	O início dos trabalhos sem o necessário detalhamento dos projetos traz grande risco aos cofres do Poder Público, haja vista a possibilidade de que se verifique, posteriormente, a inadequação de serviços já executados de acordo com o projeto deficiente, pois estes podem ser incompatíveis com as técnicas e especificações posteriormente definidas, situação rotineiramente trazida ao exame deste Tribunal de Contas.
20.	Esses pontos, aliados ao elevado montante a ser despendido no empreendimento em epígrafe, revelam-se suficientes para a caracterização do fumus boni iuris, o primeiro dos requisitos fundamentais para a adoção de medida cautelar por esta Corte.
21.	Outro aspecto fulcral atinente ao caso em epígrafe é a informação de que o Dnocs emitiu, em 21/6/2018, a Ordem de Serviço 10/2018/DI, por meio da qual autorizou o início da obra contratada, mesmo sem promover qualquer ajuste ou readequação dos projetos elaborados, cenário que, conjugado com as ocorrências anteriormente apontadas, caracteriza o periculum in mora.'
33.	Na instrução de peça 119, ficou assentado que o Dnocs decidiu pelo seguimento da licitação das obras complementares, mesmo sabendo que o projeto executivo apresentava várias deficiências.
34. 	Destaque-se que, por meio do parecer jurídico emitido pela Procuradoria Federal Especializada junto ao Dnocs, de 19/1/2018, o órgão foi alertado quanto à possível não adequação do projeto executivo a ser licitado, haja vista que já haviam passado mais de cinco anos do levantamento do diagnóstico dos problemas encontrados na barragem e da apresentação de solução correspondente materializada no projeto executivo, restando dúvidas se o projeto estaria suficientemente atualizado para espelhar a situação atual do empreendimento e as ações necessárias e suficientes para sanar os problemas encontrados. Ademais, apontou-se que o relatório da equipe de fiscalização do Dnocs acerca dos serviços emergenciais havia indicado várias deficiências/omissões do projeto executivo objeto do contrato Dnocs 17/2016 (contratação da empresa Geotechnique) , que, mantidos para essa etapa, poderiam gerar prejuízos ao erário se não sanadas previamente à realização do certame (peça 109, p. 97-98) .
35.	Como sugestão, aquela procuradoria recomendou à Diretoria de Infraestrutura Hídrica do Dnocs, por meio dos setores competentes, que aferisse se o projeto executivo contemplava todos os elementos necessários e suficientes à execução completa da obra, de acordo com as normas legais e técnicas pertinentes e jurisprudência desta Corte de Contas, e se manifestasse de forma conclusiva sobre a completude/atualidade do projeto executivo da licitação (peça 109, p. 97-98) .
36.	Entretanto, o órgão, por meio do Despacho do seu Diretor Geral, Sr. Ângelo José de Negreiros Guerra, de 23/1/2018, não acatou as recomendações do parecer jurídico, uma vez que (peça 109, 114) : 
'Item 31. Com relação aos comentários da comissão de fiscalização do contrato emergencial de recuperação da Barragem Jucazinho, informamos que essas falhas/omissões se referem aos serviços já executados e a detalhes construtivos [que serão feitos por] empresa de consultoria a ser contratada para supervisão e adequação do projeto. No contrato emergencial, não havia empresa de consultoria de engenharia dando suporte ao Dnocs para realizar esses detalhamentos; 
Item 33. [Quanto à] recomendação da douta procuradoria sobre a atualização do projeto, é válido destacar que o projeto já foi aprovado pela Comissão de Fiscalização do Contrato Dnocs Nº 007/2011 (...) designada pela Portaria 340/DG/CRH, de 19/09/2011, conforme Termo de Recebimento Provisório em anexo (fls. 670/673) . Não há novas soluções a serem empregadas nas obras complementares. O principal objetivo da presente contratação é a adequação do sistema de amortecimento de cheias, pois se verificou que a atual dissipação do vertimento não atende às normas técnicas vigente[s] e, portanto, é necessário executar uma nova bacia de dissipação e tratamento nos vertedores laterais, com a estabilização dos taludes e construção de canais em concreto armado.'
37. 	Destaca-se também que, em 13/1/2018, pouco antes [da manifestação do Diretor Geral transcrita acima], o Sr. Jackson Oliveira Carvalho questionou à empresa projetista os motivos para o grande aumento do quantitativo de aço advindo da revisão do projeto em 2016, [indagando], inclusive, se não estariam superestimados. Todavia, [ele] não obteve resposta e, mesmo assim, foi dado seguimento ao processo de licitação. Foi dada ciência ao Diretor Geral do Dnocs da suspeita de deficiência do projeto, [a] qual foi copiad[a] no e-mail endereçado à Geotechnique (peça 36) .
38. 	Acerca da [ausência de] revisão [do projeto executivo] pelo setor responsável do Dnocs - Divisão de Estudos e Projetos e Diretoria de Infraestrutura Hídrica -, a instrução de peça 119 expôs que:
'51.	Assim, seria, no mínimo, prudente por parte do Dnocs que a revisão fosse realizada pelo corpo técnico específico do órgão, conforme estabelecido no seu regimento interno. Todavia, a aprovação da análise do projeto executivo realizada pelo Sr. Jackson Oliveira Carvalho (que acumula as funções de Chefe do Serviço de Projetos e presidente da comissão de fiscalização das obras) , ao invés de ser submetida às instâncias imediatamente superiores (Divisão de Estudos e Projetos e Diretoria de Infraestrutura Hídrica, conforme o regimento interno do Dnocs, peça 69, p. 6) , foi avocada diretamente pelo Diretor Geral do órgão, sem que fossem apresentadas justificativas para tal.'
39.	Quanto ao Relatório Parcial de Acompanhamento das Obras de Recuperação da Barragem de Jucazinho (peça 94, p. 8-15) , datado de 5/11/2018, foi demonstrado que ele também revelou indefinições quanto a itens de serviço relevantes da obra, e, portanto restou comprometida sua análise técnica, conforme colocado abaixo (peça 119, p. 11-12) :
'61.	Por exemplo, a solução de projeto para o corte da rocha necessári[o] à estabilização do talude existente junto ao muro lateral esquerdo da bacia de dissipação da barragem principal, com o uso de argamassa expansiva (item 2.2 da planilha, p. 115, p.4-5) , foi rechaçada pela própria firma especializada na realização desses serviços (empresa ARMASA) , que informou ser a tecnologia inapropriada para o tipo de rocha existente no local, bastante fraturada, mesma situação do item 2.6 (Extravasor Lateral Esquerdo - Canal de Entrada, p. 115, p. 6) e do item 2.8 (Extravasor Lateral Esquerdo - Canal de Queda e Bacia de Dissipação, p. 115, p.8) .'
40.	Diante disto, há indício de que as conclusões pela adequabilidade do projeto executivo vão de encontro com o Relatório Parcial de Acompanhamento das Obras de Recuperação da Barragem Jucazinho/PE (peça 94, p. 8-15, itens 2.2, 2.6 e 2.15) e com o Relatório de Solicitações de Ajustes de Projeto e Definições para Execução dos Serviços nas Obras de Recuperação da Barragem Jucazinho (peça 97, p. 67-74) , os quais indicam que vários serviços previstos no projeto aparentam-se como não apropriados, além de ser sugerida a execução de novos serviços necessários. Assim, em que pese a aprovação do projeto pelo Dnocs e pela empresa supervisora da obra, há sinais de que a análise técnica quanto à adequabilidade do projeto não foi realizada a contento.
III.1.2 Respostas do Dnocs 
41.	Quanto à oitiva decorrente do Relatório de Fiscalização 99/2018, as respostas do Dnocs foram encaminhadas por partes, sendo a última peça recepcionada no dia 20/11/2018. Ademais, além das peças 81, 89 e 93-106, há diversos itens que foram entregues em um DVD que constam como itens não digitalizáveis. 
42. 	Constou apreciação do Tribunal referente à auditoria realizada em 2018, que, além de examinar os pressupostos referentes à medida cautelar deferida (peças 119 e 127) , analisou precipuamente a irregularidade relativa ao projeto executivo (peças 48, 70, 73, 119 e 164) , consoante já exposto no item III.1.1 desta instrução. Com base nesse exame, o Tribunal, por meio do Acórdão 50/2019-TCU-Plenário, [da] relatoria do Ministro-Substituto Marcos Bemquerer, decidiu revogar essa medida cautelar, autorizando que o Dnocs iniciasse ou retomasse as obras complementares de recuperação da Barragem Jucazinho. Trazemos excerto do Voto do Ministro Relator acerca da fundamentação da mencionada revogação:
'Percebe-se, portanto, que, a partir da atuação desta Corte de Contas, embora não tenha concluído a integralidade dos detalhamentos e ajustes necessários, o Dnocs adotou as providências pertinentes para o saneamento das questões que motivaram a suspensão das obras em discussão, quais sejam, a incompletude do projeto executivo utilizado como base no RDC Eletrônico 1/2018-DA/L e a ausência de sua aprovação pela autarquia, minimizando os riscos aos cofres do Poder Público.'
43.	Em relação à auditoria de 2018, as oitivas do Dnocs e da Construtora Sucesso S.A. foram determinadas por Despacho do Ministro Relator (peça 73) . O Dnocs respondeu essa oitiva (peças 81; 89; e 93-106) e a Construtora Sucesso S.A. não se pronunciou. A resposta do Dnocs foi analisada no mérito nas peças 119 e 135, onde se verificou que o órgão apresentou os elementos construtivos faltantes necessários à realização da obra, tais como plantas de armação e de forma e os correspondentes detalhamentos dos seus elementos estruturais (projeto estrutural completo inserido à peça 114) . 
44.	Nessas análises, verific[aram]-se também diversos indícios de que o projeto po[de] vir a ser alterado de forma material, tanto em decorr[ência] de demanda da empresa construtora quanto das análises realizadas pelos integrantes do Painel de Segurança de Barragens, o que, por sua vez, poderia desvirtuar o objeto contratado, além de extrapolar os limites para alteração contratual dispostos no § 1º do art. 65 da Lei 8.666/1993. Assim, foi proposta a realização de inspeção junto ao Dnocs para suprir omissões e lacunas de informações, de forma a subsidiar a análise das oitivas determinadas. Essa inspeção foi realizada no âmbito do Fiscobras 2019.
45.	Assim, considerando as avaliações anteriores (peças 119 e 135) e a inspeção realizada, não há necessidade de apresentar e analisar novamente nesta instrução os elementos apresentados na oitiva do Dnocs em relação ao item III.1 do relatório de auditoria de 2018. 
46.	Já na auditoria Fiscobras 2019, a oitiva foi autorizada pelo Ministro Relator (despacho à peça 167) , e a resposta do Dnocs, de 20/11/2019 (peça 172) , de alguma forma impacta na ocorrência referente ao projeto executivo desatualizado e incompleto, como será transcrita a seguir:
'Dos esclarecimentos do Dnocs
Item a) Execução da obra com base em projeto executivo desatualizado e incompleto, em desacordo com o art. 2°, inciso V, e o art. 8º, § 7°, da Lei 12.462/2011 e com o art. 4º, inciso III, da Lei 12.334/2010, considerando que:
- ainda não foram adotadas pelo gestor as medidas para a adequação do projeto à luz das recomendações do Painel de Segurança de Barragens, contratado com a finalidade de avaliar as deficiências de segurança do empreendimento:
	Resposta: O Dnocs vem adotando as medidas necessárias para as adequações do projeto com base nas recomendações do Painel de Segurança de Barragens. Essas adequações e ajustes do projeto estão a cargo da empresa MMC Engenharia Ltda., contratada para realizar os ajustes de projeto, conforme determinação do Sr. Diretor Geral exarada no Ofício nº 742/2019/DG (SEI 0411373-Processo nº 59400.006969/2019-42) . 
	A seguir serão discriminados os serviços que necessitaram de ajustes de projeto, já realizados pela MMC: estabilização do talude existente junto ao muro lateral esquerdo da bacia de dissipação da barragem, recuperação da estrutura da casa de comando da válvula dispersora, drenagem de águas pluviais-bueiro duplo celular de concreto, perfuração dos poços de alívio da ombreira direita, e guarda corpo da crista da barragem. 
	Os serviços que estão sendo ajustados para atendimento às recomendações do Painel de Consultores são: Extravasor Lateral Direito (Canal de Entrada, Muros de Concordância, Canal de Queda e Bacia de Dissipação) e Extravasor Lateral Esquerdo (Canal de Entrada, Muros de Concordância, Canal de Queda e Bacia de Dissipação) . 
	Os resultados dos ensaios solicitados pelo consultor Wanderley Guimarães já foram apresentados ao Dnocs e encaminhados ao consultor para a devida análise, restando apenas dois ensaios que estão sendo providenciados e serão encaminhados ao consultor (Análise Petrográfica e Expansibilidade Residual do Concreto) .
	Todos os serviços referentes a ajustes de projeto v[ê]m sendo desenvolvidos na obra pela MMC Engenharia, onde são apresentados os detalhes necessários para execução dos serviços.
	- não foi providenciada a atualização do estudo hidrológico, cujos resultados podem determinar alterações significativas nos parâmetros de projeto:
	Resposta: 	A atualização dos dados hidrológicos será objeto de contratação cujo projeto básico de licitação encontra-se em fase final de elaboração mediante processo nº 59400.002349/2019- 34.
	- não foi providenciado o ajustamento do projeto conforme os apontamentos do Relatório de Solicitações de Ajustes de Projeto e Definições para Execução dos Serviços nas Obras de Recuperação da Barragem de Jucazinho (peça 97) :
	Resposta:
	Os ajustes de projeto estão sendo elaborados pela empresa MMC Engenharia Ltda. contratada para tal finalidade.
	- e não foi obtida a manifestação da projetista Geotechnique Consultoria e Engenharia Ltda. em relação às recomendações e ajustes supramencionados (Achado III.1) :
	Resposta:
	A projetista Geotechnique, apesar de ter sido cientificada pela CEST/PE sobre os Relatórios dos Consultores do Painel de Segurança, até o presente momento não apresentou qualquer manifestação.
	Informamos ainda que o Sr. Diretor Geral convocou a Geotechnique para uma reunião a ser realizada em 15/10 no Dnocs, para tratar desse assunto definitivamente.
Item b) Inexistência de comprovação da segurança da barragem quanto ao deslizamento (apresentar a memória de cálculo que demonstre a sua estabilidade com a presença da estrutura salto de esqui) em desconformidade com o art. 4º, incisos I e III, da Lei 12.334/2010, c/c o art. 2°, inciso III da mesma norma legal (Achado III.2) .
	Resposta: A comprovação da segurança da barragem quanto ao deslizamento será comprovada mediante contratação de empresa especializada, cujo processo nº 59400.002349/2019-34 já se encontra tramitando juntamente com a elaboração do PSB e Atualização do PAE.'
III.1.3 Análise dos itens da oitiva
47. 	De pronto, cabe observar que as manifestações apresentadas não são suficientes para afastar as irregularidades. Na realidade, reforçam a existência de falhas graves no projeto, sobretudo se considerado que se trata de um projeto executivo, [caracterizado por ser um] conjunto dos elementos necessários e suficientes à execução completa da obra conforme define o art. 2º, inciso V, da Lei 12.462/2011. 
48. 	Conforme constou na resposta do Dnocs, para melhorar o entendimento, a itemização utilizada nesse documento foi a mesma exposta na instrução correspondente ao Relatório da Fiscalização (Fiscalis 104/2019) - itens 126.1.1 a 126.1.3 - a qual foi referendada por meio do Despacho do Ministro Relator (peças 164 e 167) .
49. 	Antes de iniciar a análise da resposta, cabe tecer algumas considerações. 
49.1 	Primeiramente, diante das evidências do Relatório de Auditoria de 2018 (peça 48) , foi apontada entre os achados a utilização de projeto executivo deficiente para a contratação das obras complementares de recuperação da Barragem Jucazinho, o que motivou a suspensão cautelar e parcial da execução dos serviços de recuperação
49.2 	Em 2019, nova auditoria nas obras da barragem foi realizada, tendo sido identificado que o Dnocs não tem adotado tempestivamente as medidas necessárias para adequar o projeto executivo de recuperação da barragem, restando ausentes elementos necessários e suficientes para atender às recomendações do painel de especialistas para a garantia da segurança da barragem.
49.3	Deve-se lembrar que esse painel, contratado pelo Dnocs, foi constituído por especialistas reconhecidos no tema de segurança de barragens e avaliou, dentre outros reservatórios, o de Jucazinho, especialmente quanto aos aspectos de segurança, tendo sido realizadas diversas recomendações de melhoria do projeto, consoante visto anteriormente.
49.4 	O órgão não apresentara à equipe a memória de cálculo que assegurasse ser a barragem estável com a estrutura salto de esqui prevista em projeto, nem tinha prazo para a realização dos estudos hidrológicos atualizados, estudos fundamentais para eventual readequação dos dispositivos de descarga do reservatório, principalmente os extravasores laterais. Ademais, há diversas verificações ainda pendentes de realização pelo Dnocs, como avaliação da qualidade do CCR, da impermeabilização do paramento de montante, ensaios de longa duração realizados nas juntas tipo ômega e sobre o desempenho dessas juntas em obras de barragem, [bem como] sondagens rotativas complementares a permitir a elaboração de um modelo geomecânico representativo da fundação que permita avaliar a estabilidade da barragem, entre outros.
49.5 	Conforme dito na instrução de peça 164, as alterações no projeto executivo - apontadas como necessárias tanto para a correção das patologias já constatadas nos relatórios de acompanhamento da obra quanto das recomendações do painel de especialistas relacionadas à segurança da barragem - não são meros ajustes, tendo o potencial de acarretar mudanças significativas no projeto de recuperação. Com supedâneo nesse fato, foi realizada essa oitiva, de forma que a obra prossiga dentro dos padrões usuais do zelo com a despesa pública.
50.	Quanto à oitiva do Dnocs acerca do item 126.1.1 do relatório citado - execução da obra com base em projeto executivo desatualizado e incompleto - esse órgão assevera que: a empresa MMC, supervisora da obra, fez alguns ajustes de projeto; outros ajustes ainda estão sendo programados para atendimento às recomendações do painel de consultores - serviços no extravasor lateral direito e esquerdo; e fo[ram] encaminhados ao consultor Wanderley Guimarães ensaios para análise, restando dois que estão sendo providenciados.
51.	Cumpre alertar que a decisão de dar prosseguimento à obra sem a adequação do projeto como um todo implicou risco de dano ao erário, em virtude, especialmente, da incerteza quanto à segurança do empreendimento que se executa sob a égide de um projeto ainda incompleto, além da possibilidade de ocorrência de atrasos no cronograma e até paralisação da obra.
52.	Com base na resposta do Dnocs, é possível assegurar que esse órgão não tomou as medidas necessárias tendentes a incorporar ao projeto executivo as recomendações dos especialistas, com o agravante de a obra ter tido prosseguimento até novembro de 2019, momento a partir do qual a obra foi paralisada em razão de questões administrativas, conforme será visto adiante (peças 173-174) .
53. 	Levando em consideração a resposta do Dnocs, constata-se que esse órgão ainda não atualizou o projeto executivo, haja vista que falta ainda atender algumas recomendações do painel de consultores. Esse fato corrobora que a contratação das obras complementares de recuperação e adequação da barragem Jucazinho se baseou em projeto desatualizado e incompleto.
54. 	Com relação à atualização do estudo hidrológico - também constante no item 126.1.1 do relatório citado -, o Dnocs afirmou que [o serviço] será objeto de contratação, encontrando-se o projeto básico da licitação em fase final de elaboração. 
55. 	Cabe ressaltar que, a depender dos resultados desses estudos hidrológicos, que deveriam ter sido realizados anteriormente à elaboração do projeto executivo, podem ocorrer alterações significativas nos parâmetros de projeto. O estudo hidrológico é requisito essencial para o perfeito dimensionamento dos dispositivos de descarga, conforme exposto no Guia de Revisão Periódica de Barragem da Vol. II da ANA (peça 164, p. 14) .
56. 	Conforme tratado em instrução anterior (peça 164, p. 12) , o professor Nilson Campos (hidrólogo) , um dos especialistas contratados do painel de segurança, expôs em seu relatório (peça 153, p. 19-20 e 22) :
'São condições essenciais para a operação do reservatório:
¿	O conhecimento das curvas de capacidade de vazão de todos os dispositivos extravasores como todos os vertedouros, descarga de fundo e da válvula dispersora...
 (...) 
O PAE (Plano de Ação Emergencial) apresenta a curva de vazão do vertedouro principal, mas não dos demais órgãos (sic) .
 (...) 
No caso de Jucazinho, os dados de caracterização do regime médio de vazões estão bem desatualizados. Recomenda-se que os estudos hidrológicos correspondentes sejam revistos e incorporados ao PAE, bem como ao Plano de Operação do Reservatório. (grifos do analista) '
57. 	Na instrução anterior (peça 164, p. 14-15) , acerca da necessidade do estudo hidrológico e do andamento das medidas tomadas pelo Dnocs para atualização desse estudo, foi disposto o seguinte:
'68.	Depreende-se, dessa forma, que o projeto executivo de recuperação da barragem baseou-se em estudos hidrológicos desatualizados e incompletos. Como esses estudos necessariamente antecedem o dimensionamento dos dispositivos de descarga, é de se inferir que pode sofrer alterações importantes, bem como ter impacto na avaliação da segurança da barragem e no seu gerenciamento posterior, [pois] implicará alterações no PAE já elaborado e no seu plano de operação. Sobre esse ponto, respondendo ao ofício desta equipe de auditoria, o Dnocs informou que foi gerado um processo administrativo, por meio do Memorando 37/2019-DI (Evidência 19) , para elaborar o Projeto Básico de Licitação para atualização dos estudos hidrológicos.
69.	Cabe ressaltar que o referido memorando, datado de 23/4/2019, trata de requisição, primeiro passo para se iniciar um processo de aquisição do serviço. Da data referida até o momento, não se registra no SEI do Dnocs nenhuma providência adicional para o andamento desse processo. 
70.	O estudo hidrológico antecede, ou deveria anteceder, as intervenções de grande porte previstas para a barragem, mormente aquelas relacionadas aos extravasores laterais. Sem um prazo para entrega desses estudos, uma vez que sequer a fase interna da licitação foi iniciada, não é difícil prever que eles venham a ser concluídos após a data final do cronograma de execução da obra, previsto para novembro de 2019.
71.	Sendo aderente às normas de uma execução racional, cumpriria ao órgão, então, postergar a execução dos serviços potencialmente mais sensíveis aos resultados desses estudos ou, hipótese insólita, no afã de cumprir o cronograma, dar continuidade ao projeto sem alterações, sob o risco da execução de serviços superdimensionados ou insuficientes.
72.	Essa demora na definição de um ponto essencial para a continuação da obra, pelo possível impacto no projeto, causa preocupação, pois, em qualquer hipótese, implicará prejuízo, seja ao cronograma, seja pelo dano decorrente de serviços executados em desacordo com as modificações eventualmente necessárias em consequência da atualização dos referidos estudos hidrológicos.'
58. 	De acordo com a resposta do Dnocs, a atualização do estudo hidrológico ainda será objeto de contratação, uma vez que o projeto básico da licitação dessa atualização está em fase final de elaboração. Dessa forma, esse fato também corrobora que a contratação das obras complementares de recuperação e adequação da Barragem Jucazinho foi baseada em projeto desatualizado e incompleto.
59. 	Relativamente ao ajustamento do projeto conforme os apontamentos do Relatório de Solicitações de Ajustes de Projeto e Definições para Execução dos Serviços nas Obras de Recuperação da Barragem de Jucazinho (peça 97, p. 67-74) - também constante no item 126.1.1 do relatório citado -, o Dnocs apenas asseverou que tais ajustes de projeto 'estão sendo elaborados pela empresa MMC Engenharia Ltda. contratada para tal finalidade'.
60. 	Impende registrar que, por meio do Ofício 82/2019-TCU/SeinfraCOM (peça 141) , já havia sido [indagado] se o aditivo realizado contemplava esses ajustes, não [se] obtendo resposta do Dnocs, conforme exposto na peça 164:
'97.	As respostas a tais questionamentos encontram-se contempladas, em grande parte, na análise realizada no tópico III.1 acima. Contudo, deve-se registrar que esta equipe de auditoria, em relação aos ajustes necessários consignados em outros documentos, principalmente, no Relatório de Solicitações de Ajustes de Projeto e Definições para Execução dos Serviços nas Obras de Recuperação da Barragem de Jucazinho (peça 97, p. 67-74) e no Relatório Parcial de Acompanhamento das Obras de Recuperação da Barragem Jucazinho/PE (peça 94, p. 8-15) , requisitou, por meio do Ofício 82/2019-TCU/SeinfraCom (peça 141) , informações de modo a esclarecer se o aditivo já realizado contemplava esses serviços ou se os seus efeitos qualitativos e financeiros estavam sendo efetivamente avaliados.
98.	Entretanto, a equipe não recebeu resposta do Dnocs e nem mesmo pareceres e memórias de cálculo que indicassem ou permitissem à equipe de auditoria avaliar se as recomendações desses documentos estariam sendo considerados.'
61. 	Consoante resposta do Dnocs, na qual se afirma que os ajustes do projeto, constantes no Relatório de Solicitações de Ajustes de Projeto e Definições para Execução dos Serviços nas Obras de Recuperação da Barragem de Jucazinho, ainda estão sendo realizados pela empresa supervisora, há nova demonstração de que a contratação das obras complementares de recuperação e adequação da Barragem Jucazinho foi baseada em projeto desatualizado e incompleto.
62.	Já no que tange à manifestação da projetista Geotechnique Consultoria e Engenharia Ltda. em relação às recomendações e ajustes - também constante no item 126.1.1 do relatório citado -, o Dnocs afirmou que não houve qualquer manifestação dessa projetista.
63. 	Com base no art. 18 da Lei 5.194/1966, também a projetista deve se pronunciar conclusivamente sobre a necessidade de adequação de seu projeto frente às ponderações dos consultores e outras necessidades de alterações. Cabe [trazer] a esta instrução a análise proferida na peça 164 - Relatório completo da Fiscalização 104-2019:
'Ressalta-se que pelo menos um ajuste do projeto foi realizado sem manifestação formal da projetista, como evidencia o Relatório de Solicitações de Ajustes de Projeto (peça 97, p. 70) . Nesse passo, a continuidade da execução de serviços sem que a Projetista se posicione sobre a viabilidade e eventualmente sobre a implementação das recomendações dos consultores poderá afetar o cronograma de execução da obra implicando custos adicionais e prorrogação de prazo, como alertou a empresa MMC Engenharia Ltda.' (item 49 deste relatório) .
64.	Até a data de resposta, o Dnocs não [havia] adot[ado] todas as medidas necessárias à adequação do projeto, inclusive aquel[a]s referentes às recomendações dos especialistas, uma vez que o Dnocs ainda não [havia] obt[ido] a manifestação da projetista acerca da viabilidade e eventualmente sobre a implementação das recomendações dos consultores contratados. 
65.	Passaremos a examinar agora a resposta ao item 126.1.2 do Relatório da Fiscalização (Fiscalis 104/2019) - inexistência de comprovação da segurança da barragem quanto ao deslizamento, tendo em vista a correlação com as deficiências no projeto executivo. Nela, o Dnocs afirmou que a comprovação da segurança da barragem quanto ao deslizamento será comprovada mediante a contratação de empresa especializada.
66. 	Convém relembrar que o especialista Eraldo Pastore solicitou à empresa projetista a memória do cálculo da estabilidade da barragem com a estrutura salto de esqui, não tendo sido a ele fornecida. 
67.	Seis meses após a cobrança do especialista, esta equipe [requereu] do Dnocs, por meio do Ofício 2-104/2019-TCU/SeinfraCOM, o envio da memória de cálculo. Passado o prazo, [o questionamento foi] respondido incompletamente, dando conta que tais cálculos não haviam sido encontrados (Evidência 7) :
'Verificando os estudos básicos disponibilizados pela Coordenadoria Estadual do Dnocs de Pernambuco (CEST-PE) , unidade regional responsável pela execução e fiscalização do Contrato nº 007/2011, não encontramos o cálculo da estabilidade demandado pela auditoria do TCU. Já reportamos o pedido de V.Sas. e estamos aguardando resposta da CEST-PE.'
68. 	A resposta ao ofício, de que os cálculos da estabilidade não foram encontrados, diverge daquela dada à oitiva, de que a comparação da segurança da barragem quanto ao deslizamento ainda seria contratada.
69. 	De qualquer forma, a inexistência da comprovação da segurança da barragem quanto ao deslizamento é mais uma evidência de que a contratação das obras complementares de recuperação e adequação da Barragem Jucazinho foi baseada em projeto incompleto.
70. 	As análises referentes ao projeto executivo e à oitiva do Dnocs ao item 126.1.1 e 126.1.2 do Relatório do Fiscalis 104/2019 (peça 164, p. 21-22) evidencia[m] que realmente o projeto executivo, que serviu de base para a contratação da obra de recuperação da Barragem de Jucazinho, era desatualizado e incompleto, uma vez que necessitou e ainda necessita de vários ajustes, afrontando o art. 2°, inciso V, e o art. 8º, § 7°, da Lei 12.462/2011 e o art. 4º, inciso III, da Lei 12.334/2010. 
71. 	Considerando que a realização de licitação, [a] assinatura de contrato e [o] início de obras com adoção de projeto deficiente, sem os elementos exigidos em lei, por si só, caracteriza irregularidade grave passível de aplicação de multa aos responsáveis, uma vez que constitui distanciamento indevido do parâmetro de legalidade estabelecido no regime das licitações, deve ser proposta a realização de audiência de gestores do Dnocs, em razão de terem contratado e iniciado a obra de recuperação da Barragem Jucazinho com base em projeto executivo desatualizado e incompleto, uma vez que foram detectados vários ajustes que deveriam ter sido implementados, como os apontamentos do Relatório de Solicitações de Ajustes de Projeto e Definições para Execução dos Serviços nas Obras de Recuperação da Barragem Jucazinho (peça 97, p. 67-74) , e as recomendações dos especialistas contratados pelo Dnocs, como por exemplo, a atualização do estudo hidrológico. O detalhamento dessa audiência quanto aos responsáveis e suas respectivas condutas será realizado a seguir.
III.1.4 Detalhamento das audiências
72. 	Devem ser responsabilizados, nessas audiências, os responsáveis pelas condutas adiante colocadas, relativamente às irregularidades descritas no título do item III.1. Impende [pôr em relevo] que as condutas imputadas aos responsáveis serão examinadas à luz Decreto-Lei 4.657/1942 (Lei de Introdução às normas do Direito Brasileiro - Lindb) e do Decreto 9.830/2019, que regulamenta o disposto nos arts. 20 a 30 desse Decreto-Lei. Conforme o art. 28 da Lindb c/c art. 12 do decreto regulamentador, o agente público responderá pessoalmente por suas decisões ou opiniões técnicas em caso de dolo ou erro grosseiro, ou seja, se agir ou se omitir com dolo, direto ou eventual, ou cometer erro manifesto, evidente e inescusável praticado com culpa grave, caracterizado por ação ou omissão com elevado grau de negligência, imprudência ou imperícia. 
73. 	Em trecho do voto condutor do Acórdão 2391/2018-TCU-Plenário, Relator Ministro Benjamin Zymler, foi definido erro grosseiro nos seguintes termos:
' (...) é o que poderia ser percebido por pessoa com diligência abaixo do normal, ou seja, que seria evitado por pessoa com nível de atenção aquém do ordinário, consideradas as circunstâncias do negócio. Dito de outra forma, o erro grosseiro é o que decorreu de uma grave inobservância de um dever de cuidado, isto é, que foi praticado com culpa grave.'
74.	Essa culpa grave reveste-se de uma 'conduta em que há uma imprudência ou imperícia extraordinária e inescusável, que consiste na omissão de um grau mínimo e elementar de diligência que todos observam' (FARIAS, Cristiano Chaves de. ROSENVALD, Nelson. Curso de Direito Civil. São Paulo: Atlas, p. 169) . Segundo Pontes de Miranda, é 'a culpa crassa, magna, nímia, que tanto pode haver no ato positivo como no negativo, a culpa que denuncia descaso, temeridade, falta de cuidados indispensáveis' (PONTES DE MIRANDA. Tratado de direito privado, t. XXIII. Rio de Janeiro: Borsoi, 1971, p. 72) .
75. 	Quanto a essas irregularidades, devem ser ouvidos o Sr. Ângelo José de Negreiros Guerra, Diretor Geral do Dnocs, o Sr. Jackson Oliveira Carvalho, assistente técnico da comissão de licitação do RDC Eletrônico 1/2018-DA-L e o Sr. Roberto Otto Penna Massler, Diretor de Infraestrutura Hídrica.
75.1	Responsável: Sr. Ângelo José de Negreiros Guerra, Diretor Geral do Dnocs no período de agosto de 2016 a outubro de 2019
	Condutas:
 	a) homologar a licitação e permitir o início (omissão) das obras complementares de recuperação da Barragem Jucazinho, objeto do RDC Eletrônico 1/2018-DA/L, com base em projeto executivo deficiente, incompleto e impreciso, que não contempla todos os elementos necessários e suficientes para bem caracterizar e orçar a totalidade da obra, e sem a devida aprovação, apesar de ter conhecimento [de]:
i) várias deficiências do projeto executivo adotado na licitação, tendo sido alertado pela Procuradoria Federal Especializada junto ao Dnocs sobre tal fato - Parecer 6/2018/CAJ/PFE-Dnocs-Sede/PGF/AGU (peça 109, p. 97-98, peça 119, p. 5-6) ;
ii) incorreções do projeto executivo relativas ao quantitativo de aço advindo da revisão do projeto em 2016 (peça 119, p. 6, peça 36) ; e
iii) lacunas importantes do projeto executivo para a futura execução da obra, uma vez que ele confirmou tal fato em reunião realizada, no dia 28/9/2018, com o Secretário da ex-Secex-PE, e, na ocasião, houve o seu comprometimento, não cumprido, de enviar o projeto completo e aprovado pelo órgão (peça 70, p. 4) .
	a1) o ato de homologar funciona como etapa de controle e de vinculação de responsabilidade em relação aos procedimentos previamente adotados no processo de licitação, não representando mera formalidade; na conduta da alínea 'a', o responsável agiu com grau razoável de imprudência, pois as inadequações do projeto no caso concreto eram facilmente perceptíveis, além de ser de conhecimento geral que, para realizar essa licitação, necessitava-se de um projeto atualizado e completo, inclusive com memórias de cálculo que assegurassem a estabilidade da barragem; além disso, a decisão do gestor desconsiderou, sem a devida motivação, parecer da Procuradoria Federal Especializada junto ao Dnocs; tal conduta revela desempenho aquém do esperado do administrador, o que configura culpa grave, passível de multa; dessa forma, o gestor, muito embora tendo conhecimento de incorreções no projeto e de lacunas importantes para a futura execução da obra, e tendo sido alertado pela referida procuradoria de deficiências do projeto, agiu com dolo eventual, ou no mínimo, com imprudência, dando seguimento à licitação e início das obras;
	b) aprovar projeto executivo desatualizado e incompleto, utilizado como base da licitação, após o início das obras complementares de recuperação da Barragem Jucazinho - ainda que parcialmente devido à necessidade de detalhamento de itens referentes à casa de comando da válvula dispersora e à drenagem de águas pluviais (peça 95, p. 3) -, sem a inclusão de outras modificações de caráter relevante consideradas necessárias e imprescindíveis, como aquelas constantes do Relatório Parcial de Acompanhamento das Obras de Recuperação da Barragem Jucazinho/PE e do Relatório de Solicitações de Ajustes de Projeto e Definições para Execução dos Serviços nas Obras de Recuperação da Barragem Jucazinho (peça 94, p. 8-15, itens 2.2, 2.6 e 2.15; peça 97, p. 67-74; e peça 119, p. 11-12) ; e sem mesmo ter passado pela aprovação dos setores competentes do Dnocs: o Serviço de Projetos, a Divisão de Estudos e Projetos e a Diretoria de Infraestrutura Hídrica, conforme arts. 41, alínea 'c', 42, 45, inciso I, do Regimento Interno do Dnocs (peça 69, p. 6, e peça 119, p. 9) ;
 	b1) quanto à conduta da alínea 'b', o responsável, como diretor-geral do órgão, pode ter cometido dolo eventual ou, no mínimo, erro grosseiro, pois deveria ter seguido o regimento do órgão que comandava, submetendo o projeto primeiramente aos setores responsáveis para que fosse dado parecer técnico; tal procedimento poderia ter evitado a aprovação equivocada de projeto desatualizado e incompleto; além disso, é de conhecimento geral, mesmo daqueles abaixo da média, que o momento de aprovação desse projeto deveria ter sido anterior ao início das obras, até porque ele serviu de base para licitação; 
 	c) homologar a licitação das obras complementares sem memória de cálculo que assegure ser a barragem estável com a estrutura salto de esqui prevista em projeto, bem como sem a realização de estudos hidrológicos atualizados e sondagens rotativas complementares a permitir a elaboração de um modelo geomecânico representativo da fundação que permita avaliar a estabilidade da barragem (peça 164, p. 11-17 e peças 152-158) ;
	c1) na conduta da alínea 'c', o responsável cometeu erro grosseiro, uma vez que agiu com razoável grau de imprudência, pois a ausência de memória de cálculos era facilmente perceptível, uma vez que ela seria necessária para assegurar a estabilidade da barragem, o que é do conhecimento básico de qualquer engenheiro civil, tal qual o responsável em questão.
75.2 	Responsável: Sr. Roberto Otto Penna Massler, Diretor de Infraestrutura Hídrica, a partir de agosto de 2016
Conduta
a) emitir a Ordem de Serviço 10/2018/DI (peça 43) , autorizando o início das obras por parte da empresa vencedora do certame, Construtora Sucesso S.A., sem ter sido realizado qualquer ajuste ou readequação dos projetos das obras complementares, muito embora a Diretoria de Infraestrutura Hídrica tivesse responsabilidade técnica de analisar projetos de engenharia de obras de infraestrutura hídrica, conforme Regimento Interno do Dnocs, art. 41, inciso I, alínea 'c';
 	a1) quanto à conduta da alínea 'a', o responsável, como Diretor de Infraestrutura Hídrica, cometeu dolo eventual ou, no mínimo, erro grosseiro; de forma negligente, omitiu-se a[o] não analisar o projeto executivo das obras de recuperação da Barragem Jucazinho, uma vez que sua divisão é a responsável por examinar os projetos de engenharia de obras de infraestrutura hídrica; caso tivesse realizado essa análise para o Diretor Geral, poderia ter evitado o início das obras complementares com projeto desatualizado e incompleto.
75.3 	Responsável: Sr. Jackson Oliveira Carvalho, atualmente Analista de Infraestrutura do Dnocs, e Chefe do Serviço de Projetos da Diretoria de Infraestrutura Hídrica a partir de maio de 2018
	Conduta:
 	a)  aprovar o orçamento das obras complementares de recuperação da Barragem Jucazinho, parte integrante do projeto executivo que serviu de base para a licitação, dando seguimento normal ao certame (peça 19, p. 1-2) , apesar de ter conhecimento de lacunas do projeto executivo utilizado como base do RDC 1/2018, ter [apontado formalmente] problemas semelhantes do projeto no Relatório Final de Acompanhamento das Obras de Recuperação Emergencial da Barragem Jucazinho (peça 21) e ter constatado inconsistências quanto aos quantitativos de aço constantes do projeto das obras complementares, conforme e-mail encaminhado à empresa projetista (peça 36) ;
 	a1) na conduta da alínea 'a', houve erro manifesto, evidente e inescusável praticado com culpa grave, caracterizado por ele ter aprovado o orçamento da obra com razoável grau de imprudência (peça 19, p. 1-2 - Análise Técnica 01- J-2016/COB/AC) , mesmo tendo conhecimento de irregularidades no projeto (peça 21 - Relatório Final de Acompanhamento das Obras de Recuperação Emergencial da Barragem Jucazinho e peça 36 - e-mail encaminhado à empresa projetista) . Com essa aprovação o certame licitatório pôde seguir normalmente, quando era esperado que ele evidenciasse os erros e buscasse as devidas correções.
76. 	Além das audiências acima explicitadas, deve ainda ser proposta determinação para que o Dnocs adote providências com vistas a readequar o projeto executivo das Obras de Recuperação da Barragem Jucazinho/PE, com declaração emitida por autoridade competente que ateste que os itens abaixo foram considerados na revisão do projeto:
	i) comprovação da segurança da barragem quanto ao deslizamento, por meio memória de cálculo que assegure ser a barragem estável com a estrutura salto de esqui prevista em projeto; 	ii) realização de estudos hidrológicos atualizados;
	iii) realização de sondagens rotativas complementares a permitir a elaboração de um modelo geomecânico representativo da fundação que permita avaliar a estabilidade da barragem;
	iv) ajustes do projeto conforme os apontamentos do Relatório de Solicitações de Ajustes de Projeto e Definições para Execução dos Serviços nas Obras de Recuperação da Barragem Jucazinho (peça 97, p. 67-74) e do Relatório Parcial de Acompanhamento das Obras de Recuperação da Barragem Jucazinho (peça 94, p. 8-15, itens 2.2, 2.6 e 2.15) ; e
	v) atendimento das recomendações do Painel de Especialistas contratado visando à garantia da segurança da barragem. 
III.2 Ocorrência: Da designação de servidores para a comissão de fiscalização dos Contratos Dnocs 18 e 19/2018 que atuaram em etapas-chave do processo de contratação, ferindo os preceitos da segregação de funções (Item 169.4.1. do Relatório de Fiscalização 109/2018) 
77. 	Essa ocorrência foi apontada no Relatório da Auditoria de 2019 (peça 164, p. 19-20) , onde constou:
'102.	Pertinente ao achado da ausência de segregação de funções nas atividades-chave relacionadas à execução da despesa pública, foi constatado que o servidor Jackson Oliveira Carvalho, em relação às contratações das obras complementares da recuperação da Barragem Jucazinho e de sua supervisão, (i) aprovou os orçamentos do projeto lançado às licitações (peça 19, p. 1-3 e peça 29) ; (ii) emitiu parecer sobre a qualificação técnica das empresas licitantes, na condição de assistente técnico da comissão de licitação (peça 19, p. 5-29) ; e (iii) ainda atuou na fiscalização dos Contratos-Dnocs 18/2018 e 20/2018 (peça 19, p. 30-31) , o que contraria vasta jurisprudência desta Corte e os preceitos da segregação de função estabelecidos no Manual de Orientações Técnicas da Atividade de Auditoria Interna Governamental do Poder Executivo Federal (peça 48, p. 20-21e 30) .
103.	Em resposta ao Ofício 1636/2018-TCU/SECEX-PE (peça 83) , o Dnocs apresentou a Exposição de Motivo 54, elaborada pelo próprio servidor Jackson Oliveira Carvalho, na qual ele assevera (evidência 1, p. 3) :
'Acredito que essa minha presença, devid[a] à falta de servidores do Dnocs, contribuiu para que, na 2ª etapa, algumas constatações apresentadas pela CGU-PE fo[ssem] corrigidas com a elaboração de uma nova planilha orçamentária, sob minha responsabilidade técnica, [com a qual] o Governo Federal economizou cerca de R$ 3,8 milhões.'
104. O Dnocs ainda afirmou que o referido servidor, fiscal do Contrato-Dnocs 18/2018, não participou da Comissão de Licitação do RDC Eletrônico 1/2018-DA/L (Execução da Obra) . No entanto, esclarece que o servidor, 'em razão dos conhecimentos adquiridos no desemprenho das atividades de fiscalização da etapa da recuperação do Jucazinho, foi designado Assistente Técnico das Licitações de Obras e Supervisão da Barragem Jucazinho' (resposta à oitiva acostada à peça 103, p. 8-9) . 
105. Por meio de e-mail a esta equipe de auditoria, de 17/4/2019, esse servidor informou que, por determinação do Diretor Geral do Dnocs, a atual comissão de fiscalização do Contrato 18/2018 'seria destituída para acompanhar as recomendações do Acórdão 50/2019-TCU-Plenário, que visualizou quebra do princípio da segregação de funções' (Evidência 2, p. 1) .
106. Durante os atuais trabalhos de fiscalização, consultando o Sistema Eletrônico de Informações do Dnocs (SEI) , constatou-se a existência da Portaria-Dnocs 115 DG, de 8/4/2019. Conforme esse documento (SEI 0280219) , foram alteradas as Portarias-Dnocs 196/DG, de 7/6/2018, e 213/DG, de 22/6/2018, para designar o servidor José Berlan Silva Cabral como Presidente das Comissões de Fiscalização dos Contratos-Dnocs 18/2018 e 20/2018, em substituição ao servidor Jackson Oliveira Carvalho (Evidência 3, p. 1) .'
78. 	Considerando que o servidor Jackson Oliveira Carvalho não participou efetivamente da comissão de licitação do RDC Eletrônico 1/2018-DA/L, e sim foi designado para assistente técnico das licitações de obras e supervisão da Barragem Jucazinho, mediante Portaria 93-DG/2018 (peça 19, p. 5) , e ainda, que ele foi destituído das Comissões de Fiscalização dos Contratos-Dnocs 18/2018 e 20/2018, para acompanhar as recomendações do Acórdão 50/2019-TCU-Plenário (peça 144) , entende-se que a manifestação apresentada é capaz de sanar a impropriedade.
III.3 Ocorrência: Dos estudos de estabilidade baseados em amostragem em desconformidade ao descrito no normativo ABNT-NBR 7680:2007  (Item 169.4.2. do Relatório de Fiscalização 109/2018) 
79.	Concernente ao achado relativo aos estudos de estabilidade baseados em amostragem em desconformidade ao descrito no normativo ABNT-NBR 7680:2007, o Dnocs assim se pronunciou (peça 144, p. 3-4) :
'O texto revela que a projetista atendeu à Norma NBR 7680 sempre que possível. Foram respeitadas diversas recomendações, mas em Barragens de CCR não há viabilidade técnica em atender plenamente a Norma Técnica. A justificativa para isso são as recomendações técnicas de segurança de obras dessa natureza. Perfurações no maciço para extração de testemunhos no centro do elemento estrutural poderia[m] provocar rupturas hidráulicas no maciço devido às tensões decorrentes do processo de perfuração, que normalmente são muito superiores às tensões atuantes no maciço da barragem. Após o desenvolvimento da argumentação da projetista sobre os aspectos técnicos de como foram incrementados os estudos, conclui-se que: 'Considerando as obras projetadas pela GEOTECHNIQUE, além de resolver as questões hidráulicas, a estabilidade da barragem fica garantida, tendo-se obtido fator de segurança mínimo de 1,4 para a seção vertente'. Portanto, acreditamos que as considerações da GEOTECHNIQUE possam novamente ser analisadas pela equipe de auditoria do TCU.'
80. 	Acerca da estabilidade da barragem, o painel de segurança de barragens contratado pelo Dnocs em momento posterior à primeira auditoria, constituído por especialistas reconhecidos nesse tema, avaliou os aspectos de segurança da Barragem Jucazinho e realizou diversas recomendações de melhoria do projeto. Dessa forma, a questão da estabilidade da barragem já foi apreciada acima em conjunto com a resposta à oitiva promovida na auditoria do Fiscobras de 2019, referente à irregularidade relacionada ao projeto executivo incompleto e desatualizado (III.I.3) .
III.4 Ocorrência: ausência de detalhamento, nas especificações técnicas, do item instrumentação constante do projeto executivo da barragem  (Item 169.4.3.do Relatório de Fiscalização 109/2018) 
81. 	Concernente à ausência de detalhamento, nas especificações técnicas, do item 'instrumentação' constante do projeto executivo da barragem, o Dnocs encaminhou em resposta a exposição de motivo 54, elaborada pelo engenheiro Jackson Carvalho (peça 144, p. 4) :
	'Da mesma forma, a Geotechnique respondeu esse questionamento do TCU no item 1.4 do e-mail de 02.10.2018 (folha 7 - SEI 0184114) , que contém as seguintes informações (peça 103, p. 33, e peça 111, p. 75) :
	Resposta: Nas especificações do projeto, no item referente à instrumentação, consta que a Construtora será inteiramente responsável pela aquisição, fornecimento, calibração, instalação e manutenção dos instrumentos durante a fase de construção da obra. Ao final da obra, a Construtora deverá entregar um relatório com os dados de instalação de cada instrumento (cota, estaca, afastamento) , incluindo croquis cotados com todos os detalhes pertinentes (profundidade e diâmetro do furo de instalação, bulbos de areia, selo, perfis de sondagem e resultados de ensaios de perda d'água etc) e leituras arquivadas ordenadamente, com a indicação das condições operacionais de cada aparelho, inclusive manuais do fabricante. Este relatório deverá ser ilustrado com gráficos, fotos e tabelas.
	Caberá, portanto, ao Dnocs mobilizar uma equipe que fará o monitoramento da barragem, a qual participará dos serviços de calibração, instalação, leitura, registro e manutenção dos instrumentos de acordo com as especificações e elaborará os relatórios de acompanhamento do comportamento da obra. Outra alternativa seria o Dnocs contratar uma empresa com experiência em monitoramento de barragens.'
82. 	Considerando que, de acordo com as especificações do projeto, só no final da obra a Construtora deverá entregar relatório com os dados de instalação de cada instrumento e as leituras arquivadas ordenadamente, com a indicação das condições operacionais de cada aparelho, inclusive manuais do fabricante, verificou-se a impossibilidade de aferir o atendimento quanto à elaboração do relatório com os dados de instalação de cada instrumento com as suas condições e os manuais de fabricante. Portanto, deve ser afastada essa irregularidade.
III.5 Ocorrência: não comprovação de que está efetivamente adotando as providências para elaboração do Plano de Segurança da Barragem Jucazinho (PSB) , exigência do art. 17 da Lei 12.334/2010 e da Resolução ANA 236/2017 (art. 32) , notadamente quanto ao cronograma para contratação e elaboração do PSB e de atualização do PAE, tendo em vista o cronograma das obras de recuperação em andamento e os dispositivos normativos pertinentes  (Item 126.1.3 do Relatório da Fiscalização 104/2019) 
83. 	Serão transcritas abaixo as análises já efetuadas no relatório do Fiscobras 2019 (peça 164, p. 16-17) : 
'88.	O Dnocs, como empreendedor e responsável pela segurança, não elaborou o Plano de Segurança da Barragem Jucazinho (PSB) , em afronta aos arts. 4º e 17, incisos V e VII, e 19 da Lei 12.334/2010, c/c o art. 32 da Resolução-ANA 236/2017, norma esta que detalhou, entre outros, os requisitos relacionados ao PSB.
89.	O Plano de Segurança da Barragem é um instrumento da Política Nacional de Segurança de Barragens (PNSB) utilizado para a gestão da segurança da barragem, competindo ao empreendedor elaborá-lo. O PSB é considerado como um dos requisitos necessários para o aprimoramento da gestão hídrica no Brasil, devendo o empreendedor prover os recursos necessários à garantia da segurança da barragem. A inexistência de PSB acarreta a baixa efetividade da PNSB.
90.	A Lei 12.334/2010, art. 8º, estabeleceu que o PSB deve conter, no mínimo: a) identificação do empreendedor; b) dados técnicos referentes à implantação do empreendimento e aqueles necessários para a operação e a manutenção da barragem; c) estrutura organizacional e qualificação técnica dos profissionais da equipe de segurança da barragem; d) manuais de procedimentos dos roteiros de inspeções de segurança e de monitoramento e relatórios de segurança da barragem; e) regra operacional dos dispositivos de descarga da barragem; f) indicação da área do entorno das instalações e seus respectivos acessos; g) Plano de Ação de Emergência (PAE) , quando exigido; h) relatórios das inspeções de segurança; e i) revisões periódicas de segurança. 
89.	Cabe registra[r] que o art. 32 da Resolução ANA 236/2017, que regulamenta o art. 6º da Resolução 144/2012 do Conselho Nacional de Recursos Hídricos (CNRH) , definiu que os empreendedores de barragens existentes dever[iam] elaborar o PSB e o PAE quando exigido, no prazo máximo de um ano, a contar da sua publicação. 
90.	Por meio do Ofício 2-104/2019-TCU (Evidência 16) , foi solicitado ao Dnocs informar sobre a existência do Plano de Segurança da Barragem Jucazinho e quais medidas teriam sido adotadas visando à implementação do Plano de Ação Emergencial (PAE) . Em resposta, o Dnocs informou (Evidência 7, p. 8) :
'Conforme descrito no item 2.1, está em desenvolvimento o Projeto Básico de Licitação para contratação de empresa de engenharia consultiva para elaboração do Plano de Segurança da Barragem Jucazinho e a respectiva atualização do PAE. (59400.002349/2019-34) . Quanto à implementação do PAE, for[am] solicitada[s] à CEST/PE as informações acerca da situação do contrato celebrado com a empresa NE Consult visando [à] execução do PAE da Barragem Jucazinho (documento SEI 0327918) , as quais deverão ser anexadas ao presente processo.'
91.	Ou seja, o Dnocs encontra-se atrasado no atendimento do normativo, por estar ainda em fase de projeto de licitação para contratação do PSB de Jucazinho. Considerando-se o nível das intervenções ora em andamento para recuperação da barragem, pode-se inferir que o PSB deveria estar pronto logo após a conclusão desses serviços, em analogia ao que prescreve o art. 6º da Resolução ANA 236/2017, que exige que o PSB para barragens novas [estejam] prontos antes do início do primeiro enchimento, bem como o art. 8º, que determina a atualização do PSB em caso de atividades de manutenção.
92.	Relembra-se que o PSB é o instrumento da Política Nacional de Segurança de Barragens utilizado para a gestão da segurança da barragem, e tem importância ressaltada no contexto dos diversos problemas identificados na Barragem Jucazinho.
93.	Nesse passo, em que pese o Dnocs informar que estaria tomando providências para sanar a presente irregularidade, mesmo que intempestivas, tais medidas ainda não foram efetivamente comprovadas pelo gestor.
94.	Sendo assim, mesmo tendo-se por adequada a proposição de determinação para que o Dnocs apresente um cronograma para contratação e elaboração do PSB e de atualização do PAE, que considere o cronograma das obras de recuperação em andamento e os dispositivos normativos pertinentes, a relevância e riscos associados a este achado impõem a realização de oitiva do Dnocs, a fim de que se pronuncie sobre a intempestividade na elaboração do referido PSB.'
84.	Pertinente à oitiva realizada sobre a elaboração do PSB, o Dnocs, em resposta ao item 126.1.3 do Relatório da Fiscalização (Fiscalis 104/2019) , afirmou que está providenciando a elaboração do Plano de Segurança da Barragem, bem como a atualização do PAE, mediante a elaboração do projeto básico de licitação. Portanto, o Dnocs asseverou que apenas tomou medidas incipientes.
85. 	Verificou-se que o Dnocs, como empreendedor e responsável pela segurança da barragem, nos termos do art. 4º da Lei 12.334/2010, não elaborou o Plano de Segurança da Barragem Jucazinho, conforme preconiza a mesma lei, em seu art. 17, e a Resolução-Ana 236/2017, art. 32. Nesse passo, em que pese o Dnocs informar que estaria tomando providências para sanar a presente impropriedade, tais medidas são bastante incipientes, uma vez que o projeto básico de licitação [para contratação desse serviço] ainda será elaborado.
86. 	Sendo assim, deve ser proposta determinação para que o Dnocs adote providências com vistas a elaborar o Plano de Segurança da Barragem (PSB) e atualizar o Plano de Ação Emergencial (PAE) da Barragem de Jucazinho, em observância aos art. 17 da Lei 12.334/2010 e art. 32 da Resolução ANA 236/2017.
Situação atual da obra
87.	Segundo consulta ao sítio do Dnocs, as obras complementares de recuperação da BarragemJucazinho objeto do Contrato-Dnocs 18/2018 não foram concluídas em razão de questões administrativas, estando paralisadas desde novembro de 2019, após o fim do prazo de contrato. 
88. 	Isto motivou o Dnocs a promover nova contratação de empresa para execução dos serviços remanescentes de recuperação da barragem. Como resultado da audiência pública realizada no dia 9/3/2020, ficou determinado que o Dnocs encaminharia até 8/4/2020 cronograma atualizado para a continuidade da obra (peças 173-174) .
88. [sic] 	Ainda conforme o Dnocs, nesse novo contrato a ser firmado, devem ser recuperados os dois sangradouros secundários e corrigidas anomalias, tais como fissuras em pontos do concreto (peça 174) . 
89. 	Consoante o órgão, restam ainda outras pendências - descolamentos pontuais da argamassa de revestimento dos degraus do trecho insubmersível de CCR - que deverão ser sanead[a]s pela contratada atual, de modo a permitir a rescisão contratual (peça 173) .
90.	Essa situação de alguma forma confirma os riscos decorrentes da inadequação do projeto executivo, conforme apontado nas auditorias realizadas pelo TCU. 
91. 	Considerando todo o exposto, a SeinfraCOM, em obediência ao art. 17 da Resolução-TCU 315/2020 c/c §3º do art. 4º da Portaria-Segecex 9/2020, deverá autuar apartado para monitoramento das determinações aqui propostas, caso o Tribunal decida nesse sentido. Cabe ressaltar que o teor dessas determinações certamente irá impactar na nova contratação pelo Dnocs, pois o projeto poderá sofrer alterações importantes.
IV- CONCLUSÃO
92. 	Este processo contém a análise de respostas às oitivas decorrentes de dois relatórios de auditorias de conformidade realizada no Dnocs com o objetivo de verificar a regularidade das obras complementares de recuperação e adequação da Barragem Jucazinho, situada no estado de Pernambuco.
93.	Na primeira auditoria, constatou-se, como principal achado, a utilização de projeto executivo deficiente para a contratação das obras complementares de recuperação da Barragem Jucazinho, com a ausência das plantas de armação e de forma e detalhamento dos elementos estruturais das etapas principais da obra, podendo surgir custos adicionais e imprevistos no decorrer das obras a partir da necessidade da confecção urgente de novos projetos detalhados.
94. 	Após a suspensão cautelar da obra, foram apresentados, em novembro de 2018, pelo Dnocs, os elementos construtivos faltantes necessários à realização das obras, e o termo de aprovação do projeto, assinado pelo Diretor Geral do Dnocs, Sr. Ângelo José de Negreiros Guerra (peça 95, p. 3) . 
95.	Após análise do Tribunal acerca dos elementos relacionados à medida cautelar (peça 119, p. 7-12) , que concluiu que os pressupostos impostos para a retomada das obras contidos na medida cautelar deferida foram atendidos, foi revogada essa medida, de forma a autorizar ao Dnocs a retomada das obras complementares de recuperação da Barragem Jucazinho, nos termos do Acórdão 50/2019-TCU-Plenário, da relatoria do Ministro-Substituto Marcos Bemquerer Costa.
96. 	Com o término do exame da cautelar, passou-se à análise das oitivas realizadas nas fiscalizações de 2018 e 2019. A análise contida na seção Exame Técnico foi empreendida, de forma simultânea, para cada ocorrência referente tanto à fiscalização realizada em 2018 quanto em 2019, de forma a facilitar o entendimento do processo como um todo, até porque existem irregularidades correlacionadas, a exemplo daquela referente ao projeto executivo.
97. 	Pertinente à segunda auditoria, destacou-se que o Dnocs contratou um painel de segurança de barragens, constituído por especialistas reconhecidos nesse tema, para avaliar os reservatórios sob sua responsabilidade que possam apresentar maiores riscos, especialmente quanto aos aspectos de segurança, tendo a barragem Jucazinho recebido diversas recomendações de melhoria do projeto.
98. 	Relativamente à ocorrência principal das duas auditorias, a da realização de licitação e início das obras complementares de recuperação da Barragem Jucazinho, objeto do RDC Eletrônico 1/2018-DA/L, com projeto executivo não aprovado, incompleto e desatualizado, foi trazida a fundamentação acerca dessa deficiência contida na instrução de peça 48, relativa ao relatório de fiscalização da auditoria realizada em 2018 (Fiscalis 99/2018) . 
99. 	Foi constatada considerável divergência entre os quantitativos de armação em aço CA50 previstos nos projetos estruturais apresentados e aqueles constantes da planilha orçamentária que integrou o instrumento convocatório do procedimento licitatório. 
100. 	Além disso, ainda com relação à armação de aço CA-50, item mais relevante na curva ABC levantada (peça 31) , não constava da documentação acostada qualquer projeto estrutural com os detalhes de ferragens que justifique os quantitativos orçados para o Extravasor Lateral Esquerdo, o Extravasor Lateral Esquerdo - Muro de Concordância e o Extravasor Lateral Esquerdo - Canal de Queda e Bacia de Dissipação. Inclusive, o engenheiro projetista da obra confirmou essas informações, conforme apontamentos do e-mail encaminhado ao membro da Comissão de Fiscalização (peça 67, p. 6, e peça 70, p. 4) .
101.	Essas deficiências indicaram que o projeto executivo não foi devidamente revisado pelo Dnocs e poderiam implicar alterações relevantes no contrato firmado, afastando o empreendimento efetivamente executado daquele licitado pelo Dnocs, podendo até mesmo haver a descaracterização do objeto do certame.
102.	Verificou-se ainda que o Diretor Geral do Dnocs e o Chefe da Coordenadoria Estadual do Dnocs em Pernambuco (Cest/PE) confirmaram que o projeto executivo continha lacunas importantes para a execução da obra. 
103. 	Dessa forma, restou comprovado que o Dnocs decidiu pelo seguimento da licitação das obras complementares, mesmo sabendo que o projeto executivo apresentava várias deficiências, tendo sido inclusive alertado pela Procuradoria Federal Especializada sobre tal fato. Importante destacar que o Diretor Geral do Dnocs avocou diretamente a aprovação do projeto executivo, em vez de subme[tê-lo] antes ao Serviço de Projetos, à Divisão de Estudos e Projetos e à Diretoria de Infraestrutura Hídrica, conforme previsto no Regimento Interno do Dnocs.
104.	O início das obras sem o necessário detalhamento dos projetos pode trazer grande risco ao erário, haja vista a possibilidade de se verificar, posteriormente, a inadequação de serviços já executados de acordo com o projeto deficiente, pois estes podem ser incompatíveis com as técnicas e especificações posteriormente definidas.
105. 	O Dnocs, na auditoria de 2019, em resposta à oitiva relativa a essa primeira ocorrência, apenas corroborou que realmente a contratação das obras complementares de recuperação e adequação da Barragem Jucazinho não teve por base um projeto executivo adequado. Dessa forma, as manifestações apresentadas não foram suficientes para afastar as irregularidades.
106.	Com base na resposta do Dnocs, é possível assegurar que esse órgão não tomou as medidas necessárias tendentes a incorporar ao projeto executivo as recomendações dos especialistas, com o agravante de a obra ter tido prosseguimento até novembro de 2019, momento a partir do qual a obra foi paralisada em razão de questões administrativas (peças 173-174) . Cumpre alertar que a decisão de dar prosseguimento [à] obra sem a adequação do projeto como um todo implicou risco de dano ao erário, em virtude, especialmente, da incerteza quanto à segurança do empreendimento que se executa sob a égide de um projeto ainda incompleto, além da possibilidade de ocorrência de atrasos no cronograma e até paralisação da obra, como de fato ocorreu.
107. 	Constatou-se que esse órgão ainda não atualizou o projeto executivo, haja vista que falta ainda atender algumas recomendações do painel de consultores, tais como a comprovação da segurança da barragem quanto ao deslizamento e a atualização do estudo hidrológico. Além disso, o Dnocs asseverou ainda que os ajustes do projeto, constantes no Relatório de Solicitações de Ajustes de Projeto e Definições para Execução dos Serviços nas Obras de Recuperação da Barragem Jucazinho, ainda estão sendo realizados. E quantos aos ajustes do Relatório de Solicitações de Ajustes de Projeto e Definições para Execução dos Serviços nas Obras de Recuperação da Barragem Jucazinho (peça 97, p. 67-74) estão sendo elaborados pela empresa MMC Engenharia Ltda.
108. 	Pertinente à manifestação da projetista Geotechnique Consultoria e Engenharia Ltda. em relação às recomendações e ajustes, o Dnocs informou que não houve qualquer declaração dessa projetista, indo de encontro à necessidade de pronunciamento conclusivo sobre a necessidade de adequação de seu projeto frente às ponderações dos consultores e outras necessidades de alterações, nos termos do art. 18 da Lei 5.194/1966.
109. 	Considerando as análises realizadas pelo Tribunal neste processo referente[s] ao projeto executivo, evidencia-se que realmente o projeto que serviu de base para a contratação da obra de recuperação da Barragem Jucazinho era desatualizado e incompleto, uma vez que necessitou e ainda necessita de vários ajustes, afrontando o art. 2°, inciso V, e o art. 8º, § 7°, da Lei 12.462/2011 e o art. 4º, inciso III, da Lei 12.334/2010. 
110. 	Considerando que a realização de licitação, [a] assinatura de contrato e [o] início de obras com adoção de projeto deficiente, sem os elementos exigidos em lei, por si só, caracteriza irregularidade grave passível de aplicação de multa aos responsáveis, uma vez que constitui distanciamento indevido do parâmetro de legalidade estabelecido no regime das licitações, deve ser proposta a realização de audiências de gestores do Dnocs, em razão de eles terem contratado e iniciado a obra de recuperação da Barragem Jucazinho com base em projeto executivo desatualizado e incompleto.
111. 	Devem ser responsabilizados, nessas audiências, os responsáveis pelas condutas apostas na proposta de encaminhamento, relativamente às seguintes irregularidades: i) realização de licitação e início das obras complementares de recuperação da Barragem Jucazinho, objeto do RDC Eletrônico 1/2018-DA/L, sem projeto executivo completo e aprovado (Item 27.1. da peça 73 - decorrente da fiscalização realizada em 2018) ; ii) execução da obra com base em projeto executivo desatualizado e incompleto (Item 126.1.1 do Relatório de Fiscalização 104/2019) ; e inexistência de comprovação da segurança da barragem quanto ao deslizamento, uma vez que não foi apresentada memória de cálculo que demonstrasse a sua estabilidade com a presença da estrutura salto de esqui (Item 126.1.2 do Relatório de Fiscalização 104/2019) . Essas condutas dos responsáveis foram examinadas à luz Decreto-Lei 4.657/1942 (Lei de Introdução às normas do Direito Brasileiro - Lindb) e do Decreto 9.830/2019 que regulamenta o disposto nos art. 20 ao art. 30 desse Decreto-Lei. 
112. 	Quanto a essas irregularidades, devem ser ouvidos o Sr. Ângelo José de Negreiros Guerra, Diretor Geral do Dnocs até outubro de 2019, o Sr. Roberto Otto Penna Massler, Diretor de Infraestrutura Hídrica a partir de agosto de 2016, e o Sr. Jackson Oliveira Carvalho, atualmente Analista de Infraestrutura do Dnocs, e Chefe do Serviço de Projetos da Diretoria de Infraestrutura Hídrica a partir de maio de 2018.
113.	Nesse viés, serão propostas as audiências supramencionadas e, assim, apurar suas responsabilidades em decorrência de condutas relacionadas à execução da obra com base em projeto executivo desatualizado e incompleto, em inobservância ao art. 2º, inciso V e art. 8º, §§ 5º e 7º, da Lei 12.642/2011 e art. 4º, inciso III, da Lei 12.334/2010.
114.	Deve-se ainda propor determinar ao Dnocs que adote providências com vistas a readequar o projeto executivo das Obras de Recuperação da Barragem Jucazinho/PE, com declaração emitida por autoridade competente que ateste que os itens abaixo foram considerados na revisão do projeto: i) comprovação da segurança da barragem quanto ao deslizamento, por meio memória de cálculo que assegure ser a barragem estável com a estrutura salto de esqui prevista em projeto; ii) realização de estudos hidrológicos atualizados; iii) realização de sondagens rotativas complementares a permitir a elaboração de um modelo geomecânico representativo da fundação que permita avaliar a estabilidade da barragem; iv) ajustes do projeto conforme os apontamentos do Relatório de Solicitações de Ajustes de Projeto e Definições para Execução dos Serviços nas Obras de Recuperação da Barragem de Jucazinho (peça 97, p. 67-74) e do Relatório Parcial de Acompanhamento das Obras de Recuperação da Barragem Jucazinho/PE (peça 94, p. 8-15, itens 2.2, 2.6 e 2.15) ; e v) atendimento das recomendações do Painel de Especialistas contratado visando à garantia da segurança da barragem.
115. 	No que concerne à designação do servidor Jackson Oliveira Carvalho para a comissão para fiscalização dos Contratos Dnocs 18 e 20/2018, embora tenha atuado em etapas-chave do processo de contratação, ferindo os preceitos da segregação de funções, cabe informar que essa ocorrência foi um dos objetos nas duas auditorias realizadas. 
116. 	Considerando que o servidor Jackson Oliveira Carvalho não participou efetivamente da comissão de licitação do RDC Eletrônico 1/2018-DA/L, e sim foi designado para assistente técnico das licitações de obras e supervisão da Barragem Jucazinho, e ainda, que ele foi destituído das Comissões de Fiscalização dos Contratos-Dnocs 18/2018 e 20/2018, para acompanhar as recomendações do Acórdão 50/2019-TCU-Plenário (peça 144) , entendemos que foi sanada a impropriedade.
117.	Concernente à ocorrência referente à ausência de detalhamento, nas especificações técnicas, quanto ao item instrumentação constante do projeto executivo da barragem, ela deve ser afastada, uma vez que, de acordo com as especificações do projeto, só no final da obra, a Construtora deverá entregar relatório com os dados de instalação de cada instrumento e as leituras arquivadas ordenadamente, com a indicação das condições operacionais de cada aparelho, inclusive manuais do fabricante, inviabilizando a aferição quanto à elaboração do relatório com os dados de instalação de cada instrumento com as suas condições e os manuais de fabricante.
118.	E pertinente à resposta acerca da não comprovação de que está efetivamente adotando as providências para elaboração do Plano de Segurança da Barragem Jucazinho (PSB) , comprovou-se que o Dnocs não tomou as medidas direcionadas para elaboração desse plano e atualização do PAE, uma vez ainda irá elaborar o projeto básico de licitação. Destarte, deve ser proposta determinação para que o Dnocs adote providências com vistas a elaborar o PSB e atualizar o PAE da Barragem Jucazinho, em observância aos art. 17 da Lei 12.334/2010 e art. 32 da Resolução ANA 236/2017. As duas propostas de determinação ao Dnocs acima mencionadas refletem a necessidade de que os gestores desse órgão adotem medidas concretas e imediatas para corrigir as irregularidades vigentes identificadas. A plena efetivação de tais providências demanda prazo compatível com a sua complexidade, propondo-se, por isso, a fixação de prazo de noventa dias para o seu cumprimento.
119. 	Importante destacar que a SeinfraCOM, em obediência ao art. 17 da Resolução-TCU 315/2020 c/c § 3º do art. 4º da Portaria-Segecex 9/2020, deverá autuar apartado para monitoramento das determinações aqui propostas, caso o Tribunal decida nesse sentido. Cabe ressaltar que o teor dessas determinações certamente irá impactar na nova contratação pelo Dnocs, pois o projeto poderá sofrer alterações importantes."
18. 	Diante da análise acima transcrita, a Secretaria de Infraestrutura Hídrica, de Comunicações e de Mineração propõe a adoção das seguintes providências:
	18.1. audiência dos responsáveis indicados a seguir, com fundamento no art. 43, inciso II, da Lei 8.443/1992, para que, no prazo de quinze dias, apresentem razões de justificativa: 
	18.1.1. Sr. Ângelo José de Negreiros Guerra, Diretor-Geral do Dnocs no período de agosto/2016 a outubro/2019, quanto às seguintes condutas:
 	a) homologar a licitação das obras complementares de recuperação da Barragem Jucazinho, objeto do RDC Eletrônico 1/2018-DA/L, e permitir o início dos serviços:
	a.1) com base em projeto executivo deficiente, incompleto e impreciso, apesar do alerta da Procuradoria Federal Especializada junto ao Dnocs, das incorreções do quantitativo de aço advindas da revisão do projeto em 2016 e do reconhecimento das lacunas existentes em reunião com o Secretário da Secex/PE, realizada em 28/09/2018; 
	a.2) sem a realização de estudos hidrológicos atualizados e de sondagens rotativas complementares que permitissem a elaboração de um modelo geomecânico representativo da fundação;
	a.3) sem memória de cálculo que permitisse avaliar estabilidade da barragem com a estrutura salto de esqui prevista em projeto;
	b) aprovar o projeto executivo que serviu de base à licitação após o início das obras complementares de recuperação da Barragem Jucazinho:
	b.1) sem as modificações imprescindíveis indicadas no Relatório Parcial de Acompanhamento das Obras e no Relatório de Solicitações de Ajustes de Projeto e Definições para Execução dos Serviços;
	b.2) sem aprovação dos setores competentes: Serviço de Projetos, Divisão de Estudos e Projetos e Diretoria de Infraestrutura Hídrica, contrariando os arts. 41, alínea c, 42 e 45, inciso I, do Regimento Interno do Dnocs (peça 69, p. 6 e peça 119, p. 9) ;
	18.1.2. Sr. Roberto Otto Penna Massler, Diretor de Infraestrutura Hídrica a partir de agosto de 2016, por autorizar o início das obras por parte da Construtora Sucesso S.A., sem que tenha sido realizado qualquer ajuste ou readequação dos projetos das obras complementares, inobservando a responsabilidade técnica da Diretoria de Infraestrutura Hídrica para analisar projetos de engenharia de obras de infraestrutura hídrica, violando os arts. 41, inciso I, alínea c, 42 e 45, inciso I, do Regimento Interno do Dnocs, e o art. 2º, parágrafo único, inciso V e VI, o art. 8º, §§ 5º e 7º, da Lei 12.642/2011 e o art. 4º, inciso III, da Lei 12.334/2010; 
	18.1.3. Sr. Jackson Oliveira Carvalho, atualmente Analista de Infraestrutura do Dnocs e Chefe do Serviço de Projetos da Diretoria de Infraestrutura Hídrica a partir de maio/2018, por aprovar o orçamento das obras complementares de recuperação da Barragem Jucazinho, dando seguimento ao certame, apesar de ciente das lacunas do projeto executivo que embasou o RDC 1/2018, as quais reiterou no Relatório Final de Acompanhamento das Obras, e da inconsistência do quantitativo de aço constante do projeto, descrita em e-mail encaminhado à empresa projetista, com ofensa aos arts. 2º, parágrafo único, inciso V e VI, e 8º, §§ 5º e 7º, da Lei 12.642/2011, bem como ao art. 4º, inciso III, da Lei 12.334/2010;
	18.2. determinar ao Dnocs, com fundamento no art. 250, inciso II, do Regimento Interno-TCU, c/c o art. 4º, inciso I, da Resolução TCU 315/2020, que, no prazo de noventa dias, adote providências com vistas a:
	18.2.1. readequar o projeto executivo das Obras de Recuperação da Barragem Jucazinho/PE, com declaração da autoridade competente de que os itens abaixo foram considerados na revisão do projeto, à luz dos arts. 2º, parágrafo único, incisos V e VI, e 8º, §§ 5º e 7º, da Lei 12.642/2011, bem como do art. 4º, inciso III, da Lei 12.334/2010: 
	18.2.1.1.	comprovação da segurança da barragem quanto ao deslizamento, por meio de memória de cálculo que assegure ser a barragem estável com a estrutura salto de esqui prevista em projeto; 
	18.2.1.2. realização de estudos hidrológicos atualizados; 
	18.2.1.3. realização de sondagens rotativas complementares a permitir a elaboração de um modelo geomecânico representativo da fundação que permita avaliar a estabilidade da barragem; 
	18.2.1.4. ajustes do projeto conforme apontamentos do Relatório de Solicitações de Ajustes de Projeto e Definições para Execução dos Serviços nas Obras de Recuperação da Barragem Jucazinho (peça 97, p. 67-74) e do Relatório Parcial de Acompanhamento das Obras de Recuperação da Barragem Jucazinho (peça 94, p. 8-15, itens 2.2, 2.6 e 2.15) ; e
	18.2.1.5. atendimento das recomendações do Painel de Especialistas contratado, visando à garantia da segurança da barragem;
	18.2.2. elaborar o Plano de Segurança da Barragem Jucazinho (PSB) e atualizar o seu Plano de Ação Emergencial (PAE) , em observância aos art. 17 da Lei 12.334/2010 e art. 32 da Resolução ANA 236/2017; 
	18.3. encaminhar cópia da instrução aos responsáveis, a fim de subsidiar as respectivas manifestações;
	18.4. encaminhar cópia do acórdão que vier a ser proferido ao Dnocs, informando-lhe que seu conteúdo pode ser consultado no endereço www.tcu.gov.br/acordaos e que o inteiro teor dos acórdãos, incluindo os relatórios e os votos, pode ser obtido no dia seguinte ao de sua oficialização.
19.	Estando os autos neste gabinete, foi protocolado o Ofício 272/2020-PRESI, de 17/07/2020, do Conselho Regional de Engenharia e Agronomia de Pernambuco - CREA/PE (peça 178) , solicitando informações atualizadas acerca das medidas adotadas na barragem de Jucazinho, após a emissão do Relatório de Fiscalização 104/2019 - SeinfraCom.	
	É o Relatório.

não há

Não atuou.

RELATÓRIO DE AUDITORIA. FISCOBRAS/2018. OBRAS COMPLEMENTARES DE RECUPERAÇÃO E ADEQUAÇÃO DA BARRAGEM JUCAZINHO/PE. LICITAÇÃO. REGIME DIFERENCIADO DE CONTRATAÇÃO ELETRÔNICO. DEFICIÊNCIAS E AUSÊNCIA DE APROVAÇÃO DO PROJETO EXECUTIVO. OITIVA. SUSPENSÃO CAUTELAR DE PARTE DOS SERVIÇOS. APRESENTAÇÃO DE PROJETOS E PLANILHAS ORÇAMENTÁRIAS. REVOGAÇÃO DA MEDIDA CAUTELAR. FISCOBRAS/2019. FISCALIZAÇÃO PARA IDENTIFICAR O ESTADO ATUAL DO EMPREENDIMENTO, À LUZ DAS MODIFICAÇÕES SOLICITADAS PELA COMISSÃO DE FISCALIZAÇÃO DA OBRA E DAS RECOMENDAÇÕES DO PAINEL DE SEGURANÇA DE BARRAGENS. OITIVA. ELISÃO OU JUSTIFICATIVA PARCIAL DAS FALHAS CONSTATADAS EM 2018. PERSISTÊNCIA DAS FALHAS NO PROJETO EXECUTIVO. AUDIÊNCIAS E DETERMINAÇÃO.

RELATÓRIO DE AUDITORIA (RA)

Secretaria de Infraestrutura Hídrica, de Comunicações e de Mineração.

Trata-se dos Relatórios das Auditorias de conformidade realizadas no Departamento Nacional de Obras Contra as Secas - Dnocs no bojo do Fiscobras/2018 e do Fiscobras/2019, com vistas a verificar a regularidade das obras complementares de recuperação e adequação da Barragem Jucazinho/PE, licitadas por meio do RDC Eletrônico 1/2018-DA-L, de 22/02/2018.
I - Visão Geral do Objeto
2.	A barragem se localiza no município de Surubim/PE, tem altura máxima de 63,2m e extensão de 442,0m pelo coroamento, e acumula cerca de 327 milhões de metros cúbicos de água, sendo o terceiro maior açude em capacidade do Estado de Pernambuco. Foi construída nos anos de 1996 a 1998, em CCR - Concreto Compactado com Rolo, com os objetivos de abastecer água a aproximadamente 780.000 habitantes, controlar enchentes do rio Capibaribe à jusante até Recife e propiciar o desenvolvimento da piscicultura, da pecuária e da agricultura.
3.	Diante de um extravasamento ocorrido em 2004 e de problemas estruturais, em 2011, a empresa Geotechnique Consultoria e Engenharia Ltda. foi contratada para avaliar a situação da barragem em questão. O Relatório Final e o Projeto Executivo, datados de 15/02/2013 (peça 13) , propunham a realização de obras de recuperação da barragem existente, bem como de obras complementares. 
4.	Após a revisão do orçamento pelo Dnocs, em 04/05/2016, totalizando R$ 47.059.143,68 (peça 19, p. 1-3) , a empresa Geotechnique Consultoria e Engenharia Ltda. revisou o projeto executivo em 13/05/2016 (orçamento e memórias de cálculo à peça 12) , mantendo o plano básico das intervenções propostas, ou seja, obras de recuperação e obras complementares. 
5.	Em 29/06/2016, técnicos da Administração Central do Dnocs e da Administração Regional em Pernambuco, do Governo do Estado e da empresa projetista vistoriaram a barragem, para comprovar a situação de elevado risco de rompimento em caso de enchimento e vertimento, chegando à conclusão de que todas as frentes de trabalho de recuperação eram prioritárias e não poderiam ser preteridas (peça 16, p. 9-10) .
6.	Além do quadro de especialistas do Dnocs, a Agência Brasileira de Inteligência - Abin (peça 16, p. 13-16) e o Ministério Público Federal (peça 17) apontaram a necessidade urgente de realização de reparos da barragem, devido ao risco de acidente de graves consequências humanas e materiais à população à jusante, que abrange mais de 200 mil pessoas.
7.	De acordo com o Relatório de Segurança de Barragens elaborado pela Agência Nacional das Águas (peça 18) , a Barragem Jucazinho apresentava, em 31/12/2016, comprometimentos estruturais importantes em razão de fissuras, sendo classificada, simultaneamente, em Categoria de Risco (CRI) alto e Dano Potencial Associado (DPA) alto.
8.	Em 28/11/2016, a Diretoria de Infraestrutura Hídrica do Dnocs formalizou processo de dispensa de licitação 5/2016, com vistas à contratação de empresa especializada para execução das obras emergenciais na Barragem Jucazinho, coincidentes com as obras de recuperação das estruturas existentes propostas pela empresa projetista. O termo de referência do certame previa a realização, no prazo de 180 dias, dos seguintes serviços, orçados em R$ 12.956.695,56 (peça 24, p. 62-76) :
tratamento da fundação rochosa com injeção de cimento nas ombreiras direita e esquerda;
tratamento das trincas do maciço de CCR com resina de poliuretano;
recuperação dos danos estruturais nas paredes e teto das galerias;
construção de degraus intermediários nos trechos inclinados das galerias;
execução de poços de alívio;
recuperação do concreto de face dos degraus de jusante da barragem;
construção de acesso da entrada da galeria de drenagem na ombreira direita;
recuperação da estrutura da casa de comando da válvula dispersora;
aprimoramento da instrumentação da barragem; e
melhoramento da estrada de acesso à barragem.
9.	Em decorrência da revisão do projeto pela Geotechnique Consultoria e Engenharia Ltda. em 2016, foi excluído desta etapa o melhoramento da estrada de acesso à barragem e incluída a recuperação da laje vertical de montante com argamassa polimérica de alto rendimento, que passou a ser o serviço mais relevante da parte emergencial.
10.	Por meio da mencionada dispensa de licitação, foi contratada a empresa Concrepoxi Engenharia Ltda., pelo preço de R$ 12.211.685,57 (R$ 11.423.694,91 após aditivos) , sendo pagas medições no valor total de R$ 8.066.140,15 e glosados R$ 228.890,17, com o advento de fiscalização da Controladoria-Geral da União. A diferença entre o valor contratado e o efetivamente pago deveu-se principalmente ao excesso de quantitativos de serviços previstos pela projetista e à inexecução de alguns serviços ante a falta de detalhamento do projeto executivo.
11.	Em 22/02/2018, a Comissão Permanente de Licitação do Dnocs lançou edital de licitação na modalidade RDC - Regime Diferenciado de Contratação, com vistas à contratação de empresa para Execução das Obras e Serviços de Recuperação e Adequação da Barragem Jucazinho, orçados em R$ 34.611.793,77, em novembro/2017, tendo como critério de julgamento o de maior desconto, sob o regime de execução de empreitada por preço unitário (peça 26) .
12.	Os serviços contemplados nessa licitação, que constituem o objeto das fiscalizações em exame, correspondem às obras complementares propostas no projeto executivo de 2013, revisto em 2016, que visam a aumentar a segurança da estrutura existente, notoriamente a execução da bacia de dissipação do extravasor principal e as obras dos extravasores laterais.
13.	De forma detalhada, os serviços abrangidos nessa etapa são: 
execução da bacia de dissipação do extravasor principal tipo salto de esqui, em concreto armado com enchimento do núcleo em concreto ciclópico;
estabilização do talude existente junto ao muro lateral esquerdo da bacia de dissipação do extravasor principal; 
construção dos extravasores laterais direito e esquerdo em estrutura em concreto armado, consistindo em uma laje na base e em muros laterais; 
implantação de malhas de grampos de aço e armadura para aplicação de concreto projetado nos canais de entrada laterais (barragens auxiliares em CCR) ; 
construção de muros de concordância (paredes de concreto armado, chumbadas nos taludes rochosos e no maciço de CCR, com fundação de concreto armado) nos lados direito e esquerdo dos canais de entrada; 
construção de canais de queda direito e esquerdo, constituídos de muros laterais de concreto armado, com contrafortes para assegurar sua estabilidade; 
construção de bacias de dissipação tipo salto de esqui em cada extremidade dos canais de queda, em concreto armado, devidamente chumbada no estrato rochoso;
tratamento da barragem em CCR existente com injeção de cimento a partir da crista da barragem na ombreira esquerda atravessando o maciço de CCR e penetrando no estrato rochoso da fundação onde não houver galeria;
recuperação dos concretos de face dos degraus de jusante;
recuperação da estrutura da casa de comando da válvula dispersora;
implantação de projeto de instrumentação; e
drenagem e pavimentação de 14,5 km da estrada de acesso, a partir do município de Surubim/PE.
14.	Conforme a Ata de Realização do RDC Eletrônico (peça 27) , treze empresas participaram da disputa, sagrando-se vencedora a Construtora Sucesso S.A., com desconto linear de 18,57% sobre os itens do orçamento. O Contrato-Dnocs 18/2018 foi assinado em 29/05/2018, no valor de R$ 28.182.828,50, com vigência de quinze meses consecutivos a partir de sua assinatura. 
15.	Adicionalmente, o Dnocs lançou o Edital RDC Eletrônico 002/2018-DA-L, a fim de contratar empresa de consultoria para a supervisão, fiscalização, ajuste de projeto e controle tecnológico das obras de recuperação e adequação da Barragem Jucazinho, orçado em R$ 2.333.654,94 (peças 28 e 29) . Oito empresas participaram da disputa, sendo vencedora a empresa MMC Engenharia Ltda., com desconto linear de 37,5% do valor orçado (peça 30) . O contrato foi assinado em 12/06/2018, no valor de R$ 1.456.200,68, com vigência de dezesseis meses consecutivos a partir de sua assinatura.
16.	Segundo consulta ao sítio eletrônico do Dnocs, as obras complementares da Barragem Jucazinho, objeto do Contrato-Dnocs 18/2018, não foram concluídas em razão de questões administrativas, estando paralisadas desde novembro/2019, após o fim do prazo do contrato. De acordo com audiência pública realizada no dia 09/03/2020, nova contratação será realizada para execução dos serviços remanescentes, sem prejuízo do saneamento de pendências pela Construtora Sucesso S/A, de modo a permitir a rescisão do contrato.
II - Dos achados de auditoria
17.	As principais constatações da auditoria realizada pela Secretaria de Controle Externo no Estado de Pernambuco, no âmbito do Fiscobras/2018, foram: 
	a) utilização de projeto executivo deficiente para a contratação das obras complementares de recuperação da Barragem Jucazinho;
	b) ausência de segregação de funções nas atividades-chave relacionadas à execução da despesa pública;
	c) estudos de estabilidade da barragem baseados em amostragem em desconformidade ao normativo ABNT NBR 7680 (vigente à época, substituída por ABNT NBR 7680-1:2015 e ABNT NBR 7680-2:2015) ; e
	d) ausência de detalhamento nas especificações técnicas quanto ao treinamento para uso da instrumentação a ser instalada na barragem.
18.	Após a oitiva prévia do Dnocs e da Construtora Sucesso S.A. sobre a incompletude do projeto executivo utilizado como base no RDC Eletrônico 1/2018-DA/L e a ausência de sua aprovação pela autarquia, determinei cautelarmente, com base no art. 276 do Regimento Interno/TCU, a suspensão parcial da Ordem de Serviço 10/2018/DI, emitida em 21/06/2018, de forma a interromper e/ou não iniciar etapas ou itens do orçamento contratado que não apresentassem projeto com detalhamento adequado e aprovado para a sua execução (Despacho de 18/10/2018, peça 73) . 
19.	Adicionalmente, determinei que a contratante: a) condicionasse o início ou a retomada das etapas supracitadas à aprovação de projeto executivo que contivesse todos os elementos necessários e suficientes à execução completa da obra, de acordo com as normas técnicas pertinentes; e b) remetesse a esta Corte, em até 15 (quinze) dias, comprovação das providências adotadas, em especial, o projeto executivo completo das obras complementares de recuperação da Barragem Jucazinho, acompanhado da respectiva aprovação, bem como planilha orçamentária contratada revisada.
20.	A providência cautelar foi referendada por este Plenário em 24/10/2018, mediante o Acórdão 2.475/2018 (peça 90) . 
21.	Posteriormente à suspensão cautelar de parte das obras complementares, o Dnocs trouxe aos autos: 
	a) o detalhamento de itens do projeto executivo (2.1 - Bacia de Dissipação Tipo Salto Esqui da Barragem Principal; 2.3, 2.4 e 2.5 - Extravasor Lateral Direito - Canal de Entrada, Muro de Concordância e Canal de Queda e Bacia de Dissipação; e 2.6, 2.7 e 2.8 - Extravasor Lateral Esquerdo - Canal de Entrada, Muro de Concordância e Canal de Queda e Bacia de Dissipação) ; 
	b) três planilhas do orçamento do empreendimento, ajustadas a partir dos projetos estruturais elaborados, embora a versão final ainda estivesse em construção, e 
	c) o ato de aprovação do projeto executivo.
22.	Considerando que as providências acima mencionadas tendiam a sanar a incompletude do projeto executivo do RDC Eletrônico 1/2018-DA/L, minimizando os riscos ao erário, e também levando em conta a necessidade urgente de realização de reparos na Barragem Jucazinho, em face do elevado risco de rompimento, a medida cautelar foi revogada por intermédio do Acórdão 50/2019-TCU-Plenário (peça 126) , autorizando-se o início ou a retomada dos serviços cuja execução havia sido suspensa.
23.	Na mesma ocasião, recomendou-se ao Dnocs que, previamente ao início ou retomada da execução das obras complementares, avaliasse a conveniência e oportunidade de aguardar a manifestação dos especialistas contratados pela entidade para compor o Painel de Segurança de Barragens, haja vista a possibilidade de que eles viessem a sugerir alterações na execução das obras incompatíveis com o objeto contratado. Também foi dada ciência à autarquia dos limites para alteração contratual, da vedação de compensações entre acréscimos e supressões de quantitativos e da necessidade de manutenção do desconto original do contrato. 
24.	Ao dar continuidade ao exame do mérito da fiscalização, a Secex/PE relacionou diversos indícios de que o projeto executivo poderia vir a necessitar de alterações incompatíveis com os limites de alteração contratual estabelecidos na Lei 8.666/1993, tais como:
	a) no Relatório de Solicitação de Ajustes de Projeto e Definições, de 11/10/2018 (peça 97, p. 67-74) , a Comissão de Fiscalização das Obras pediu a manifestação da empresa projetista Geotechnique Consultoria e Engenharia Ltda. e da empresa supervisora MMC Engenharia acerca de apontamentos da Construtora Sucesso S.A. sobre condições verificadas na execução inicial dos serviços não previstas no projeto executivo e no orçamento, e ainda sobre a ausência de alguns detalhamentos; 
	b) no Relatório Parcial de Acompanhamento das Obras referente a outubro/2018, de 05/11/2018 (peça 94, p. 8-15) , a mesma comissão de fiscalização das obras registrou a necessidade de a empresa supervisora desenvolver o projeto de readequação para suprir lacunas do projeto executivo, estando os serviços em andamento, porém com atraso;
	c) havia expectativa de que, em março/2019, o Painel de Segurança de Barragens, formado por especialistas contratados pela autarquia em dezembro/2018, concluísse o estudo sobre a estabilidade da barragem e a adequabilidade do projeto executivo de recuperação. 
25.	Para suprir as lacunas de informação, colher dados atualizados sobre a execução das obras e subsidiar a análise das oitivas efetuadas, foi realizada nova fiscalização do empreendimento no âmbito do Fiscobras/2019, desta vez a cargo da Secretaria de Infraestrutura Hídrica, de Comunicações e de Mineração - SeinfraCOM, devido a reestruturação da área técnica deste Tribunal. 
26.	No que tange às contribuições do Painel de Segurança de Barragens, o produto entregue consiste em relatórios individuais de cinco especialistas (peças 152-157) . Apesar de os relatórios endossarem parte das soluções elaboradas pela projetista Geotechnique, também apontam a insuficiência de ensaios e a necessidade de correção de alguns aspectos do projeto, a serem analisados pela projetista, pois, nos termos do art. 18 da Lei 5.194/1966, "as alterações do projeto ou plano original só poderão ser feitas pelo profissional que o tenha elaborado". 
27.	O Relatório da Auditoria levada a efeito em 2019 (peça 164) destaca algumas observações dos especialistas que corroboram a inaptidão do projeto executivo para descrever todos os elementos necessários e suficientes para bem caracterizar e orçar a totalidade de obra: 
	a) o especialista Eraldo Pastore, consultor de geologia de engenharia e tecnologia (evidência 9, peça 152) , afirmou ter solicitado ao engenheiro projetista a memória de cálculo de estabilidade da barragem, considerando a influência do vertedouro salto de esqui em implantação e eventuais feições geológicas desfavoráveis na fundação, não obtendo resposta; afirma que sem sondagens orientadas é impraticável elaborar um modelo geomecânico representativo da fundação que permita avaliar com maior rigor a estabilidade da barragem, e sustenta a necessidade de se definir um modelo geomecânico com sondagens rotativas complementares e perfilagem óptica nos furos; 
	b) o professor Nilson Campos, hidrólogo (evidência 10, peça 153) , recomendou que os estudos hidrológicos fossem revistos e incorporados ao Plano de Ação Emergencial e ao Plano de Operação do Reservatório, uma vez que os dados de caracterização do regime médio de vazões estava desatualizado e que o PAE não apresentava a curva de capacidade de vazão dos dispositivos extravasores, da descarga de fundo e da válvula dispersora, mas apenas do vertedouro principal;
	c) o especialista Paulo Cruz afirmou, no documento intitulado "Revisão dos Cálculos de Estabilidade Jucazinho e Fronteira" (evidência 12, peça 154) , que a construção de vertedor em salto de esqui justifica-se para fins de estabilidade do vertedor atual, o qual não atende às condições usuais de segurança ao deslizamento; sem prejuízo de afirmar (evidência 11, peça 154) que o problema principal da Barragem Jucazinho é a qualidade do CCR, item cujo exame estava a cargo do Engenheiro Wanderley Guimarães Correa; 
	d) o Engenheiro Roneí Vieira de Carvalho, consultor de hidráulica (evidência 13, peça 156) , apontou problemas na concepção dos vertedores laterais e sugeriu a revisão do projeto, tendo os serviços de execução sido iniciados sem essa providência;
	e) o Engenheiro Wanderley Guimarães Correa, consultor de tecnologia de concreto (evidência 14, peça 157) , recomendou a realização de ensaios mais específicos para análise conclusiva da situação atual dos concretos da obra, os quais estariam sendo realizados pela Construtora Sucesso S.A.; sugeriu a análise química da água, antes e depois da sua percolação através do concreto, para avaliar se está ocorrendo sua degradação, especialmente quanto à sua descalcificação, pela lixiviação acentuada e contínua dos hidróxidos de cálcio, não havendo notícia de que o Dnocs tenha providenciado essa análise; sugeriu a verificação mecânica da impermeabilização do paramento (laje vertical) , para identificar áreas em que não houve aderência adequada, não havendo evidência de que o Dnocs tenha atendido à solicitação; apontou a ausência de informações sobre ensaios de longa duração e desempenho das juntas do tipo ômega utilizadas no paramento de montante próximo às ombreiras, solicitadas em 2017, que a empreiteira deveria obter junto ao fabricante.
28.	Conforme Relatório à peça 164, as principais constatações da fiscalização de 2019 foram: a) a insuficiência das medidas adotadas pelo Dnocs para a adequação do projeto executivo da barragem; e b) a intempestividade das providências para elaboração do plano de segurança da barragem.
29.	Por meio de Despacho datado de 26/08/2019 (peça 167) , determinei a oitiva do órgão para que apresentasse manifestação quanto às ocorrências abaixo elencadas:
29.1. execução da obra com base em projeto executivo desatualizado e incompleto, em desacordo com os arts. 2°, inciso V, e 8º, § 7º, da Lei 12.462/2011 e com o art. 4º, inciso III, da Lei 12.334/2010, considerando que:
a) ainda não haviam sido adotadas pelo gestor as medidas para a adequação do projeto recomendadas pelo Painel de Segurança de Barragens; 
b) não fora providenciada a atualização do estudo hidrológico, cujos resultados poderiam determinar alterações significativas nos parâmetros de projeto; 
c) não foram providenciados os ajustes do projeto executivo e os detalhamentos faltantes discriminados pela comissão de fiscalização da obra à luz das inconsistências apontadas pela empresa Construtora (peça 97) ; e
d) não foi obtida a manifestação da projetista Geotechnique Consultoria e Engenharia Ltda. em relação às recomendações e ajustes supramencionados. 
29.2.	inexistência de comprovação da segurança da barragem quanto ao deslizamento, visto que não foi apresentada a memória de cálculo para demonstrar a sua estabilidade com a presença da estrutura salto de esqui, em desconformidade com o art. 4º, incisos I e III, da Lei 12.334/2010, c/c o art. 2°, inciso III, da mesma norma legal (Achado III.1) ;
29.3.	não comprovação de que estava efetivamente adotando as providências para elaboração do Plano de Segurança da Barragem de Jucazinho, exigido pelo art. 17 da Lei 12.334/2010 e pelo art. 32 da Resolução ANA 236/2017, notadamente quanto ao cronograma para contratação e elaboração do PSB e de atualização do PAE, tendo em vista o cronograma das obras de recuperação em andamento e os dispositivos normativos pertinentes.
30.	Segundo análise da SeinfraCOM (peça 175) , as respostas do Dnocs afastam ou justificam parcialmente as ocorrências detectadas na auditoria promovida em 2018:
	a) foi sanada a ausência de segregação das funções de contratação e fiscalização, uma vez que o servidor Jackson Oliveira Carvalho não participou da comissão de licitação do RDC Eletrônico 1/2018-DA/L, e sim foi designado como assistente técnico das licitações de obras, tendo sido destituído das Comissões de Fiscalização dos Contratos-Dnocs 18/2018 e 20/2018 para atender as recomendações do Acórdão 50/2019-TCU-Plenário;
	b) a ausência de detalhamento do item instrumentação, constante do projeto executivo, foi afastada pela explicação de que esse item se refere à responsabilidade da construtora pela aquisição, fornecimento, calibração, instalação e manutenção de aparelhos utilizados no monitoramento da barragem, devendo entregar, ao final da obra, relatório com os dados de instalação de cada um deles, suas condições operacionais, manuais de fabricante e leituras arquivadas ordenadamente;
	c) a desconformidade das amostragens referentes aos estudos de estabilidade ao normativo ABNT-NBR 7680:2007 foi absorvida pelos apontamentos do Painel de Segurança de Barragens, no tocante à incompletude do projeto executivo.
31.	Quanto às falhas no projeto executivo, que constituem o principal achado das fiscalizações realizadas em 2018 e 2019, não foram elididas ou justificadas as irregularidades existentes no momento da licitação e da contratação, tampouco foram adotadas providências corretivas adequadas no decorrer das obras executadas até novembro/2019.
32.	No momento da resposta à oitiva promovida em 2019, ainda faltava ao Dnocs entregar dois ensaios solicitados pelo consultor Wanderley Guimarães e fornecer o estudo hidrológico, cuja contratação estava em fase de elaboração do projeto básico da licitação. Embora a empresa supervisora MMC tenha feito alguns ajustes no projeto, de modo compatível com o escopo da sua contratação, ainda faltava atender às recomendações referentes aos extravasores laterais direito e esquerdo e implementar alterações solicitadas pela equipe de fiscalização das obras, advindas das observações em campo da empresa construtora.
33. 	Relativamente à comprovação da segurança da barragem quanto ao deslizamento, o Dnocs afirmou que será necessário contratar empresa especializada, haja vista não ter localizado os cálculos respectivos.
34.	Por seu turno, as providências referentes ao Plano de Segurança da Barragem também estão em fase incipiente, ainda na fase de elaboração de projeto básico.
35. 	Nesse contexto, mostra-se adequada a proposta de audiência dos responsáveis pela realização de licitação, assinatura de contrato e execução das obras com base em projeto deficiente. 
36.	Ademais, considerando que, apesar das graves pendências para saneamento do projeto executivo, o Dnocs publicou o edital do RDC 4/2020, em 13/07/2020, com vistas à contratação de empresa para execução das obras remanescentes de recuperação da Barragem Jucazinho, considero pertinente determinar ao Dnocs que somente dê prosseguimento à contratação de empresa para execução das obras remanescentes de recuperação da Barragem Jucazinho após concluir os  estudos faltantes, os ajustes de projeto solicitados pela equipe de fiscalização das obras e os ajustes recomendados pelo Painel de Segurança de Barragens, pormenorizados no Relatório que apresentei.
	 Ante o exposto, voto por que seja adotada a deliberação que ora submeto a este Colegiado.
T.C.U., Sala das Sessões, em 05 de agosto de 2020.
MARCOS BEMQUERER COSTA
Relator